ACORDAO-COMPLETO-2531563

ACÓRDÃO 2038/2022 ATA 13/2022 - SEGUNDA CÂMARA

VISTOS, relatados e discutidos estes autos de tomada de contas especial instaurada em razão da não comprovação da regular aplicação dos recursos oriundos do Convênio 27/2009 (registro Siafi 702979) , que tinha por objeto a implementação do projeto intitulado "Festival de Inverno de Taquaruçú - I Encontro de Cultura Regional do Brasil Central do Tocantins", no período de 3 a 5/4/2009, 
ACORDAM os Ministros do Tribunal de Contas da União, reunidos em sessão da 2ª Câmara, em:
9.1. nos termos do art. 12, § 3º, da Lei 8.443/1992, considerar revéis, para todos os efeitos, Magna Silvia Pereira Carneiro e Cia Experimental de Formação e Produção Cultural de Palmas, dando-se prosseguimento ao processo;
9.2. com fundamento nos arts. 1º, inciso I, 16, inciso III, alínea "c", da Lei 8.443/1992 c/c os arts. 19 e 23, inciso III, da mesma lei, e nos arts. 1º, inciso I, 202, § 6º, 209, inciso I, e 210 e 214, inciso III, do Regimento Interno do TCU, julgar irregulares as presentes contas e condenar solidariamente em débito Magna Silvia Pereira Carneiro e Cia Experimental de Formação e Produção Cultural de Palmas, pelo valor original abaixo discriminado, atualizado monetariamente e acrescido dos juros de mora a partir da data indicada, nos termos da legislação vigente, até a efetiva quitação do débito, fixando-lhes o prazo de 15 (quinze) dias, a contar da ciência, para que comprovem, perante o Tribunal (art. 214, inciso III, alínea "a", do Regimento Interno do TCU) , o recolhimento da dívida aos cofres do Tesouro Nacional:
	Data
	Valor (R$) 

	31/3/2009
	229.065,80

9.3. autorizar, desde logo, com amparo no art. 28, inciso II, da Lei 8.443/1992, a cobrança judicial da dívida, caso não atendidas as notificações;
9.4. autorizar, desde já, caso solicitado, nos termos do art. 26 da Lei 8.443/1992, o parcelamento da dívida em até 36 (trinta e seis) parcelas mensais e sucessivas, atualizadas monetariamente até a data do pagamento, esclarecendo aos responsáveis que a falta de pagamento de qualquer parcela importará no vencimento antecipado do saldo devedor (art. 217, § 2º, do Regimento Interno do TCU) , sem prejuízo das demais medidas legais cabíveis;
9.5. dar ciência desta decisão aos responsáveis, ao Ministério do Turismo e à Procuradoria da República no estado do Tocantins, para adoção das providências cabíveis, nos termos do art. 16, § 3º, da Lei 8.443/1992 c/c o art. 209, § 7º, do Regimento Interno deste Tribunal.

Tomada de contas especial instaurada pelo Ministério do Turismo - MTur em razão de não comprovação da regular aplicação dos recursos oriundos do Convênio 27/2009 (registro Siafi 702979), que tinha por objeto a implementação do projeto intitulado "Festival de Inverno de Taquaruçú - I Encontro de Cultura Regional do Brasil Central do Tocantins", no período de 3 a 5/4/2009.

Segunda Câmara

Ministério do Turismo.

3. Interessados/Responsáveis:
3.1. Responsáveis: Cia Experimental de Formação e Produção Cultural de Palmas (05.529.563/0001-95); Magna Silvia Pereira Carneiro (XXX.461.051-XX).

13.1. Ministros presentes: Bruno Dantas (Presidente), Augusto Nardes (Relator) e Antonio Anastasia.
13.2. Ministro-Substituto convocado: Marcos Bemquerer Costa.
13.3. Ministro-Substituto presente: André Luís de Carvalho.

AUGUSTO NARDES

Transcrevo, a seguir, com ajustes de forma, a instrução inicial lavrada no âmbito da Secretaria de Controle Externo de Tomada de Contas Especial - SecexTCE (peça 89) :
"INTRODUÇÃO
Cuidam os autos de tomada de contas especial instaurada pelo Ministério do Turismo, em desfavor da Sra. Magna Silvia Pereira Carneiro (CPF: XXX.461.051-XX) e da Cia Experimental de Formação e Produção Cultural de Palmas (CNPJ: 05.529.563/0001-95) , em razão de não comprovação da regular aplicação dos recursos repassados pela União realizadas por meio do Convênio 00027/2009, registro Siafi 702979, (peça 3) firmado entre o MTur e a mencionada entidade, e que tinha por objeto o instrumento descrito como 'Festival de Inverno de Taquaruçú (I Encontro de Cultura Regional do Brasil Central do Tocantins) entre os dias 13 e 15 de março de 2009.
HISTÓRICO
Em 24/1/2018, com fundamento na IN/TCU 71/2012, alterada pela IN/TCU 76/2016 e DN/TCU 155/2016, o dirigente da instituição Ministério do Turismo autorizou a instauração da tomada de contas especial (peça 71) . O processo foi registrado no sistema e-TCE com o número 1845/2019.
O Convênio 00027/2009, registro Siafi 702979, foi firmado no valor de R$ 257.865,80, sendo R$ 229.065,80 à conta do concedente e R$ 28.800,00 referentes à contrapartida do convenente. Teve vigência de 16/2/2009 a 21/7/2009, com prazo para apresentação da prestação de contas em 21/8/2019. Os repasses efetivos da União totalizaram R$ 229.065,80 (peça 7) .
O Plano de Trabalho previa, resumidamente, as seguintes etapas/fases aprovadas (peça 58, p. 3-4) :
	Nº da Etapa
	Especificação
	Valor (em R$) 

	1
	Arte - Criação/produção de Spot e VT para Rádio/TV
	2.000,00

	2
	Pessoal (Coordenador técnico) 
	1.500,00

	3
	Pessoal (Curador) 
	6.000,00

	4
	Pessoal (Assessor de imprensa) 
	3.000,00

	5
	Pessoal (Assistente técnico log. estrutura física) 
	2.000,00

	6
	Cachê (Artista nacional) 
	20.000,00

	7
	Cachê (Artistas de danças populares) 
	4.000,00

	8
	Cachê (Artistas locais) 
	2.000,00

	9
	Cachê (Artistas regionais) 
	9.000,00

	10
	Cachê (Grupos de teatro) 
	9.000,00

	11
	Cachê (Mestres da cultura popular) 
	3.000,00

	12
	Arte - Criação gráfica (cartaz, filipeta, folder etc.) 
	2.420,00

	13
	Pessoal (Produtor Executivo) 
	3.000,00

	14
	Pessoal (Assistente de Produção) 
	6.000,00

	15
	Pessoal (Coordenador Geral) 
	8.000,00

	16
	Pessoal (Diretor de Produção) 
	12.000,00

	17
	Camisetas
	1.500,00

	18
	Cartazes
	1.440,00

	19
	Publicidade (distribuição de cartazes/filipetas) 
	1.800,00

	20
	Publicidade (divulgação em jornal) 
	2.800,00

	21
	Publicidade (divulgação em rádio) 
	4.200,00

	22
	Publicidade (divulgação em TV) 
	10.000,00

	23
	Confecção de faixas
	800,00

	24
	Confecção de filipetas
	1.500,00

	25
	Confecção de folders
	2.100,00

	26
	Confecção de outdoor
	3.400,00

	27
	Confecção de fundo de palco
	2.160,00

	28
	Banheiros químicos
	3.600,00

	29
	Publicidade (carro de som) 
	3.600,00

	30
	CD/Fotos
	3.000,00

	31
	Camarins
	8.100,00

	32
	Energia elétrica
	4.800,00

	33
	Gerador
	7.500,00

	34
	Hospedagem artistas (apartamentos duplos) 
	1.080,00

	35
	Hospedagem artistas (apartamentos triplos) 
	6.300,00

	36
	Hospedagem artistas (apartamentos single) 
	500,00

	37
	Iluminação
	10.500,00

	38
	Locação de van
	1.200,00

	39
	Locação de ônibus (Palmas) 
	7.200,00

	40
	Locação de ônibus (Taquaraçú) 
	3.600,00

	41
	Palco
	18.000,00

	42
	Passagens aéreas
	13.315,80

	43
	Sonorização
	16.050,00

	44
	Telão I
	3.600,00

	45
	Telão II
	3.600,00

	46
	Cobertura lona de circo
	16.500,00

	47
	Locação de carro executivo (artistas) 
	1.200,00

	Total
	257.865,80

A prestação de contas e complementações enviadas foram analisadas por meio dos documentos constantes nas peças 33 e 45.
O fundamento para a instauração da Tomada de Contas Especial, conforme consignado na matriz de responsabilização elaborada pelo tomador de contas, foi a constatação da seguinte irregularidade: 
Não comprovação da execução física e/ou financeira do objeto do convênio; Irregularidades em procedimento licitatório; notas fiscais sem atesto de recebimento dos serviços; Não comprovação dos pagamentos efetuados; Não comprovação acerca da gratuidade do evento; Não comprovação de execução de itens constantes do Plano de Trabalho.
Os responsáveis arrolados na fase interna foram devidamente comunicados e, diante da ausência de justificativas suficientes para elidir a irregularidade e da não devolução dos recursos, instaurou-se a tomada de contas especial.
No relatório (peça 80) , o tomador de contas concluiu que o prejuízo importaria no valor original de R$ 229.065,80, imputando-se a responsabilidade a Sra. Magna Silvia Pereira Carneiro, na condição de gestor dos recursos e Cia Experimental de Formação e Produção Cultural de Palmas, na condição de contratado.
Em 25/6/2020, a Controladoria-Geral da União emitiu o relatório de auditoria (peça 82) , em concordância com o relatório do tomador de contas. O certificado de auditoria e o parecer do dirigente do órgão de controle interno concluíram pela irregularidade das presentes contas (peças 83 e 84) .
Em 13/7/2020, o ministro responsável pela área atestou haver tomado conhecimento das conclusões contidas no relatório e certificado de auditoria, bem como do parecer conclusivo do dirigente do órgão de controle interno, manifestando-se pela irregularidade das contas, e determinou o encaminhamento do processo ao Tribunal de Contas da União (peça 85) .
ANÁLISE DOS PRESSUPOSTOS DE PROCEDIBILIDADE DA IN/TCU 71/2012
Avaliação de Viabilidade do Exercício do Contraditório e Ampla Defesa
Verifica-se que não houve o transcurso de mais de dez anos desde o fato gerador sem que tenha havido a notificação dos responsáveis pela autoridade administrativa federal competente (art. 6º, inciso II, c/c art. 19 da IN/TCU 71/2012, modificada pela IN/TCU 76/2016) , uma vez que o fato gerador da irregularidade sancionada ocorreu em 31/3/2009, e os responsáveis foram notificados sobre as irregularidades pela autoridade administrativa competente conforme abaixo:
0. Sra. Magna Silvia Pereira Carneiro, por meio do Ofício 955/2013, de 24/4/2013 (peça 48) , entre outras comunicações/AR/editais (vide, ainda, peças 52, 60, 63) ;
0. Cia Experimental de Formação e Produção Cultural de Palmas, por meio do Ofício 944/2013, de 24/4/2013 (peça 47) , AR de 7/5/2013 (peça 51) , entre outras comunicações/AR/editais (vide, ainda, peças 59, 61, 62 e 63) .
Valor de Constituição da TCE 	
Verifica-se, ainda, que o valor atualizado do débito apurado (sem juros) em 1/1/2017 é de R$ 374.408,05, portanto superior ao limite mínimo de R$ 100.000,00, na forma estabelecida conforme os arts. 6º, inciso I, e 19 da IN/TCU 71/2012, modificada pela IN/TCU 76/2016. 
OUTROS PROCESSOS/DÉBITOS NOS SISTEMAS DO TCU COM OS MESMOS RESPONSÁVEIS
Informa-se que não foi encontrado débito imputável aos responsáveis em outros processos no Tribunal.
A tomada de contas especial está, assim, devidamente constituída e em condição de ser instruída.
EXAME TÉCNICO			 
Da análise dos documentos presentes nos autos, verifica-se que Sra. Magna Silvia Pereira Carneiro (CPF: XXX.461.051-XX) e Cia Experimental de Formação e Produção Cultural de Palmas (CNPJ: 05.529.563/0001-95) eram as pessoas responsáveis pela gestão e execução dos recursos federais recebidos por meio do Convênio 00027/2009, registro Siafi 702979, tendo o prazo final para apresentação da prestação de contas expirado em 21/8/2019. 
Verifica-se que foi dada oportunidade de defesa aos agentes responsabilizados na fase interna, em obediência aos princípios constitucionais que asseguram o direito ao contraditório e à ampla defesa (art. 5º, inciso LV, da Constituição Federal) , conforme detalhado no item 'Análise dos Pressupostos de Procedibilidade da IN/TCU 71/2012', subitem '	Prejuízo ao Contraditório e Ampla Defesa'.
Entretanto, os responsáveis não apresentaram justificativas suficientes para elidir as irregularidades e não recolheram o montante devido aos cofres do Tesouro Nacional, razão pela qual suas responsabilidades devem ser mantidas.
Registre-se que as seguintes Irregularidades extraídas do Relatório do Tomador de Contas (peça 80) , da Nota Técnica de Reanálise 1521/2011 (peça 45) , acerca da execução física, e do Parecer Financeiro 1066/2017 (peça 58) , acerca da execução financeira, serão tratadas como irregularidades convertidas da seguinte forma:
	Quadro de conversão de irregularidades

	Irregularidade fase interna
	Irregularidades fase externa

	- Não comprovação da execução física e/ou financeira do objeto do convênio; Irregularidades em procedimento licitatório; notas fiscais sem atesto de recebimento dos serviços; Não comprovação dos pagamentos efetuados; Não comprovação acerca da gratuidade do evento; Não comprovação de execução de itens constantes do Plano de Trabalho
	- não comprovação parcial da execução física do objeto do convênio

		- não comprovação da regular execução financeira do objeto do convênio

		- ausência de comprovação de que as empresas que não detinham direitos de exclusividade, contratadas irregularmente por inexigibilidade, pagaram o cachê de bandas ou cantores que realizaram o evento

		- não apresentação de declaração de gratuidade do evento

Registre-se que a irregularidade passível de oitiva em audiência, relativa à contratação, por inexigibilidade de licitação, de empresa que não detinha direitos de exclusividade de artistas que se apresentaram no evento, não será abordada tendo em tanto o aspecto de ausência de previsão normativa quanto o fato de ter operado a prescrição da pretensão punitiva, conforme detalhado em item adiante.
De acordo com as análises empreendidas nesta fase instrutória, as irregularidades descritas no relatório do tomador, bem como as respectivas condutas identificadas, que deram origem a esta TCE, podem ser mais bem descritas da forma que se segue. A estrutura adotada nesta instrução reflete a matriz de responsabilização (peça logo anterior a esta nos autos do processo) : 
0. Irregularidade 1: não comprovação da execução física do objeto do convênio.
20.1.1. Fundamentação para o encaminhamento: 
20.1.1.1. Cabe ao convenente comprovar a correta execução física de todos os itens previstos no plano de trabalho. A execução física não foi comprovada devido a:
 não apresentação de imagens (fotografias ou filmagens) , em plano aberto, dos artistas previstos no plano de trabalho, que permitissem identificar o nome do evento, a data da apresentação, e o nome de cada banda que estivesse se apresentando, conforme Nota Técnica de Reanálise 1521/2011 (peça 45) ; a ausência dessas imagens impede comprovar a realização das apresentações artísticas previstas no plano de trabalho, de modo que a execução física dos itens de shows não está provada; as ressalvas não saneadas, que foram lançadas na aludida Nota Técnica, são as seguintes:
	Item do PT
	Objeto da Ressalva
	Valor da Glosa
 (em R$) 
	Item de ressalva apontada na Nota Técnica de Análise

	7
	Cachê (Artistas de danças populares) 
	4.000,00
	Ressalvas 06, 07, 08, 09 e 10:
SOLICITA-SE: Encaminhar fotos originais, vídeo/imagem mostrando a apresentação do show artístico, devidamente identificadas com a data, local, nome do evento e nome da atração, bem como seja encaminhada 'Declaração de Serviços Prestados' ou Recibo com o nome, CPF e valor recebido pelos contratados para realização de apresentação no evento

	8
	Cachê (Artistas locais) 
	2.000,00
	
	9
	Cachê (Artistas regionais) 
	9.000,00
	
	10
	Cachê (Grupos de teatro) 
	9.000,00
	
	11
	Cachê (Mestres da cultura popular) 
	3.000,00
	
	Total
	27.000,00
	
 não apresentação de imagens (fotografias ou filmagens) , em plano aberto, dos itens de infraestrutura de evento previstos no plano de trabalho, que permitissem identificar o nome do evento, a data, e a especificação de cada item, conforme Nota Técnica de Reanálise 1521/2011 (peça 45) ; a ausência dessas imagens impede comprovar a realização dos itens de infraestrutura previstos no plano de trabalho, de modo que a execução física dos itens de infraestrutura não está provada; as ressalvas não saneadas, que foram lançadas na aludida Nota Técnica, são as seguintes:
	Item do PT
	Objeto da Ressalva
	Valor da Glosa
 (em R$) 
	Item de ressalva apontada na Nota Técnica de Análise

	31
	Camarins
	8.100,00
	28-SOLICITA-SE: Encaminhar fotos originais em plano aberto, vídeo/imagem mostrando as tendas utilizadas como camarins.

	32
	Energia elétrica
	4.800,00
	29-SOLICITA-SE: Seja encaminhada cópia do contrato firmado com a empresa SELTINS e comprovante do pagamento da despesa, bem como declaração de serviços prestados, assinada pelo responsável da empresa fornecedora de energia elétrica, atestando que o serviço foi prestado.

	44
	Telão I
	3.600,00
	37- SOLICITA-SE: Sejam encaminhadas fotos dos 02 (dois) Telões em plano aberto identificando os locais onde foram afixados

	45
	Telão II
	3.600,00
	38- SOLICITA-SE: Sejam encaminhadas fotos dos 02 (dois) Telões em plano aberto identificando os locais onde foram afixados

	46
	Cobertura lona de circo
	16.500,00
	39- SOLICITA-SE: Sejam encaminhadas fotos da Cobertura em plano aberto identificando qual das tendas corresponde às especificações aprovadas no Plano de Trabalho.

	Total
	36.600,00
	
 não apresentação de lista contendo os nomes do pessoal de apoio eventualmente contratado que atuou no evento, seus CPFs, os valores que receberam, e as suas assinaturas comprovando os valores recebidos, de acordo com a Nota Técnica de Reanálise 1521/2011 (peça 45) , de modo que a execução física dos itens a seguir, previstos no plano de trabalho, não está provada; as ressalvas não saneadas, que foram lançadas na aludida Nota Técnica, são as seguintes:
	Item do PT
	Objeto da Ressalva
	Valor da Glosa
 (em R$) 
	Item de ressalva apontada na Nota Técnica de Análise

	2
	Coordenador técnico
	1.500,00
	02- SOLICITA-SE: Seja encaminhada 'Declaração de Serviços Prestados' ou Recibo com o nome, CPF e valor recebido pelo Coordenador Técnico.

	3
	Curador
	6.000,00
	03- SOLICITA-SE: Seja encaminhada 'Declaração de Serviços Prestados' ou Recibo com o nome, CPF e valor recebido pelos Curadores

	4
	Assessor de imprensa
	3.000,00
	04- SOLICITA-SE: Seja encaminhada 'Declaração de Serviços Prestados' ou Recibo com o nome, CPF e valor recebido pelo contratado para realização de Assistência Técnica do evento; e encaminhar amostras das notícias publicadas em jornais, impressos, internet e etc.

	5
	Assistente técnico log. estrutura física
	2.000,00
	05- SOLICITA-SE: Seja encaminhada 'Declaração de Serviços Prestados' ou Recibo com o nome, CPF e valor recebido pelos contratados para realização de Assistência Técnica do evento.

	13
	Produtor Executivo
	3.000,00
	12- SOLICITA-SE: Encaminhar fotos originais, vídeo/imagem mostrando o Produtor Executivo, devidamente identificadas com a data, local, nome do evento, bem como que seja encaminhada 'Declaração de Serviços Prestados' ou Recibo com o nome, CPF e valor recebido pelo contratado para Produção Executiva.

	14
	Assistente de Produção
	6.000,00
	13- SOLICITA-SE: Encaminhar fotos originais, vídeo/imagem mostrando os Assistentes de Produção, devidamente identificadas com a data, local, nome do evento, bem como que seja encaminhada 'Declaração de Serviços Prestados' ou Recibo com o nome, CPF e valor recebido pelo contratado para Assistência de Produção.

	15
	Coordenador Geral
	8.000,00
	14- SOLICITA-SE: Encaminhar fotos originais, vídeo/imagem mostrando os Coordenadores Gerais, devidamente identificadas com a data, local, nome do evento, bem como que seja encaminhada 'Declaração de Serviços Prestados' ou Recibo com o nome, CPF e valor recebido pelo contratado para Coordenação Geral.

	16
	Diretor de Produção
	12.000,00
	15- SOLICITA-SE: Encaminhar fotos originais, vídeo/imagem mostrando os Diretores de Produção, devidamente identificadas com a data, local, nome do evento, bem como que seja encaminhada 'Declaração de Serviços Prestados' ou Recibo com o nome, CPF e valor recebido pelo contratado para Direção de Produção.

	Total
	41.500,00
	
 não apresentação de documentos que comprovem a realização dos itens de publicidade prévia ao evento, de acordo com Nota Técnica de Reanálise 1521/2011 (peça 45) , de modo que a execução física dos itens a seguir, previstos no plano de trabalho, não está provada; as ressalvas não saneadas, que foram lançadas na aludida Nota Técnica, são as seguintes:
	Item do PT
	Objeto da Ressalva
	Valor Glosa
 (em R$) 
	Item de ressalva apontada na Nota Técnica de Análise

	1
	Criação/produção de Spot e VT para Rádio/TV
	2.000,00
	01-SOLICITA-SE: Seja encaminhada a arte produzida, por meio magnético, contendo o Spot produzido, bem como 'Declaração de Serviços Prestados' ou Recibo com o nome, CPF e valor recebido pelos contratados para criação e produção do Spot.

	12
	Criação gráfica (cartaz, filipeta, folder etc) 
	2.420,00
	11- SOLICITA-SE: Seja encaminhada a arte produzida, por meio magnético, contendo o desenho gráfico do cartaz, filipetas, folder, anúncio de jornal, fundo e lateral do palco, bem como 'Declaração de Serviços Prestados' cu Recibo com o nome, CPF e valor recebido pelos contratados para criação gráfica dos itens citados.

	17
	Camisetas
	1.500,00
	16-SOLICITA-SE: Seja encaminhada amostra Camiseta confeccionada.

	18
	Cartazes
	1.440,00
	17- SOLICITA-SE: Seja encaminhada uma amostra do Cartaz confeccionado, bem como a declaração da guarda/recebimento do material na quantidade programada (500 cartazes) , devidamente atestada pelo responsável, com carimbo e CPF.

	19
	Publicidade (distribuição de cartazes/filipetas) 
	1.800,00
	18- SOLICITA-SE: Seja encaminhada 'Declaração de Serviços Prestados' ou Recibo com o nome, CPF e valor recebido pelos contratados para a distribuição dos cartazes e das filipetas.

	20
	Publicidade (divulgação em jornal) 
	2.800,00
	19- SOLICITA-SE: Sejam encaminhadas amostras dos 2 jornais, conforme especificado no Plano de Trabalho.

	21
	Publicidade (divulgação em rádio) 
	4.200,00
	20- SOLICITA-SE: Seja encaminhado o Spot/Vinheta de 30 segundos das rádios contratadas, bem como relatório de divulgação e/ou declaração de veiculação ou, ainda, checking de empresa terceirizada de checagem de mídia e audiência da quantidade especificada no plano de trabalho com o ATESTO da Rádio ou empresa e o 'De Acordo' do convenente.

	22
	Publicidade (divulgação em TV) 
	10.000,00
	21- SOLICITA-SE: Seja encaminhado o Spot/vinheta de 15'' segundos da emissora de TV contratada, bem como relatório de divulgação e/ou declaração de veiculação ou, ainda, checking de empresa terceirizada de checagem de mídia e audiência da quantidade especificada no plano de trabalho com o ATESTO da Rádio ou empresa e o 'De Acordo' do convenente.

	23
	Confecção de faixas
	800,00
	22- SOLICITA-SE: Sejam encaminhadas fotos das Faixas confeccionadas, bem como a declaração da guarda/recebimento do material na quantidade programada (08 Faixas) , devidamente atestada pelo responsável, com carimbo e CPF.

	24
	Confecção de filipetas
	1.500,00
	23- SOLICITA-SE: Seja encaminhada declaração da guarda/recebimento do material na quantidade programada (1000 filipetas) , devidamente atestada pelo responsável, com carimbo e CPF.

	25
	Confecção de folders
	2.100,00
	24- SOLICITA-SE: Seja encaminhada declaração da guarda/recebimento do material na quantidade programada (5000 filipetas) , devidamente atestada pelo responsável, com carimbo e CPF.

	26
	Confecção de outdoor
	3.400,00
	25- SOLICITA-SE: Sejam encaminhadas fotos dos 04 (quatro) outdoors em plano aberto identificando os locais onde foram veiculados ou 'Declaração atestando a veiculação dos outdoors - listando os locais onde foram afixados.

	29
	Publicidade (carro de som) 
	3.600,00
	26- SOLICITA-SE: Sejam encaminhadas fotos do carro de som e/ou a programação prevista com o ATESTO da empresa que locou os carros e com o 'De Acordo' da Convenente.

	30
	CD/Fotos
	3.000,00
	27- SOLICITA-SE: Seja encaminhada 'Declaração de Serviços Prestados' ou Recibo com o nome, CPF e valor recebido pelo contratado para realização de Cobertura Fotográfica do evento, bem como cópia do CD contendo as fotos editadas.

	Total
	40.560,00
	
 não apresentação de documentos que comprovem a realização de outros itens, como hospedagem e locação de veículos (transporte) , de acordo com Nota Técnica de Reanálise 1521/2011 (peça 45) , de modo que a execução física dos itens a seguir, previstos no plano de trabalho, não está provada; as ressalvas não saneadas, que foram lançadas na aludida Nota Técnica, são as seguintes:
	Item do PT
	Objeto da Ressalva
	Valor da Glosa
 (em R$) 
	Item de ressalva apontada na Nota Técnica de Análise

	34
	Hospedagem artistas (apartamentos duplos) 
	1.080,00
	30- SOLICITA-SE: Encaminhar lista com nome completo dos hóspedes, sua condição de participante no evento, número da carteira de identidade, CPF e endereço residencial completo, conforme disposto na alínea 'e', do Parágrafo Segundo da Cláusula Terceira - Da Prestação de Contas, do Convênio 702979/2009.

	35
	Hospedagem artistas (apartamentos triplos) 
	6.300,00
	31- SOLICITA-SE: Encaminhar lista com nome completo dos hóspedes, sua condição de participante no evento, número da carteira de identidade, CPF e endereço residencial completo, conforme disposto na alínea 'e', do Parágrafo Segundo da Cláusula Terceira - Da Prestação de Contas, do Convênio 702979/2009.

	36
	Hospedagem artistas (apartamentos single) 
	500,00
	32- SOLICITA-SE: Encaminhar lista com nome completo dos hóspedes, sua condição de participante no evento, número da carteira de identidade, CPF e endereço residencial completo, conforme disposto na alínea 'e', do Parágrafo Segundo da Cláusula Terceira - Da Prestação de Contas, do Convênio 702979/2009.

	38
	Locação de van
	1.200,00
	33- SOLICITA-SE: Encaminhar fotos originais em plano aberto, vídeo/imagem mostrando a Van, bem como lista contendo o nome dos artistas transportados.

	39
	Locação de ônibus (Palmas) 
	7.200,00
	34- Encaminhar fotos originais e/ou vídeos/imagens em plano aberto do Ônibus utilizado pata o transporte de artistas do interior para Palmas e retorno.

	40
	Locação de ônibus (Taquaraçú) 
	3.600,00
	35- Encaminhar fotos originais e/ou vídeos/imagens em plano aberto do Ônibus utilizado para o transporte de público/turistas de Palmas para Taquaruçu.

	42
	Passagens aéreas
	 (*) 13.315,80
	36- SOLICITA-SE: Encaminhar lista com nome completo dos passageiros, sua condição de participante no evento, número da carteira de identidade, CPF e endereço residencial completo, conforme disposto na alínea 'e', do Par6grafo Segundo da Cláusula Terceira - Da Prestação de Contas, do Convenio 702979/2009.

	47
	Locação de carro executivo (artistas) 
	1.200,00
	40- SOLICITA-SE: Encaminhar fotos originais e/ou vídeos/imagens em plano aberto do Carro Executivo Utilizado para transporte de artistas.

	Total
	34.395,80
	
 (*) Na NTR (peça 58) , constou erradamente o valor de R$ 13.315,00
20.1.1.2. A Análise final da Nota Técnica de Reanálise 1521/2011 (peça 45) , concluiu pela mesma disposição, para todas as ressalvas examinadas, qual seja:
Transcorrido em branco o prazo para apresentação da documentação em cumprimento da ressalva, recomendamos a devolução dos valores relativos ao presente item.
Valor da Glosa: [lançado nas tabelas retro, para cada item ressalvado], deverão ser devolvidos com a devida correção monetária.
20.1.1.3. Faz-se mister relatar que o convênio em referência não estabelece de forma específica a necessidade de envio pelo convenente de fotos com nome do evento, a logomarca do Ministério do Turismo e a identificação das bandas. No entanto, no processo TC Processo 009.845/2012-7, que tratou de consulta do Ministério do Turismo ao TCU em relação à dúvida quanto aos documentos necessários para comprovação dos eventos referentes a convênios celebrados anteriormente ao ano de 2010, esta Corte decidiu, no Acórdão 1459/2012-TCU-Plenário:
9.2 responder ao consulente que:
9.2.1 a análise de prestação de contas relativas a convênios celebrados pelo Ministério do Turismo deve observar, quanto aos documentos que a compõem, a legislação vigente à época da celebração da avença e o prescrito no termo de ajuste, sendo sempre necessário que o cumprimento do objeto pelo convenente reste indubitavelmente comprovado;
9.2.2 para as situações anteriores a 2010, caso os documentos enumerados no art. 28 Instrução Normativa STN 1/97 e no art. 58 da então vigente Portaria Interministerial 127/2008 não sejam suficientes para comprovar a execução do objeto do convênio, poderão ser exigidos outros elementos de prova, tais como os estabelecidos a partir daquele ano (fotografias, jornais pós-evento, CDs, DVDs, entre outros) . 
20.1.1.4. Observa-se, assim, que a exigência do Ministério do Turismo está de acordo com o referido acórdão. Caso o convenente não pudesse apresentar filmagem e/ou fotografias constando o nome do evento e logomarca do MTur, bem como das atrações musicais que se apresentaram, poderia comprovar que o objeto do convênio fora indubitavelmente cumprido por meio de outros documentos, conforme listados de forma não exaustiva no Acórdão 1459/2012-TCU-Plenário. Contudo, verificando os documentos de prestação de contas encaminhados pela entidade convenente e defesas juntadas (peças 36, 39, 44 e 50) , bem como suas complementações e anexos, não se observou nenhum documento que comprovasse a realização do show dessas bandas e artistas. 
20.1.1.5. Por outro lado, há que se observar que o convênio em referência também estabelecia de forma específica na Cláusula Décima Terceira, Parágrafo Segundo, alíneas 'd', 'g', 'h' e 'i', a necessidade comprovação, por meio de fotografia jornal, vídeo etc., da fixação da logomarca do Ministério do Turismo no material promocional; comprovação, por meio de cópia do comprovante de veiculação e fotografia com o endereço do anúncio em outdoor, frontlight ou luminoso, se for o caso; comprovação por meio de fotografia, nos casos em que houver banners, faixas, troféus e medalhas, de cada peça afixada ou entregue; e cópia do anúncio em vídeos, cd's, dvd's, entre outros, e, ainda, comprovante de veiculação dos anúncios em rádios, tv, jornais, revistas ou catálogos, se for o caso, de cada meta/etapa especificado no Plano de Trabalho aprovado (peça 3, p. 14) .
20.1.1.6. Assim, verifica-se que foi dada oportunidade de defesa ao agente responsabilizado na fase interna, em obediência aos princípios constitucionais que asseguram o direito ao contraditório e à ampla defesa (art. 5º, inciso LV, da Constituição Federal) , conforme detalhado no item 'Análise dos Pressupostos de Procedibilidade da IN/TCU 71/2012', subitem '	Avaliação de Viabilidade do Exercício do Contraditório e Ampla Defesa'.
20.1.1.7. Toda essa situação de não comprovação revela descumprimento ao Termo do Convênio, em sua Cláusula Terceira, item II, alínea 'a', pois sua eficácia foi parcialmente não comprovada. Essa falha, se não justificada, poderá ensejar o julgamento pela irregularidade das contas, com a condenação em débito, nos termos do art. 16, inciso III, alínea 'c', da mesma norma. Desse modo, deve ser realizada a citação dos responsáveis. O valor da citação tem por base o montante destinado ao pagamento dos itens, de R$ 180.055,80 ao todo, a saber:
	Alínea do presente tópico 'Fundamentação' - Irregularidade 1
	Discriminação
	Valor em R$

	a) 
	Cachês
	27.000,00

	b) 
	Infraestrutura
	36.600,00

	c) 
	Pessoal
	41.500,00

	d) 
	Publicidade
	40.560,00

	e) 
	Hospedagem/transporte
	34.395,80

	Total
	180.055,80

20.1.1.8. Sobre este montante, deve ser aplicada a proporcionalidade da parcela federal devida (88,83%) , resultando em um valor de débito igual a R$ 159.943,56, em razão de não se ter comprovado parcialmente a execução física dos itens discriminados, abatidos valores eventualmente restituídos aos cofres públicos a título de devolução de recursos.
20.1.1.9. A responsabilidade pelo descumprimento normativo é da Sra. Magna Silvia Pereira Carneiro (CPF: XXX.461.051-XX) e da Cia Experimental de Formação e Produção Cultural de Palmas (CNPJ: 05.529.563/0001-95) , visto que a gestora assinou o convênio (peça 3, p. 18) , obrigando-se a cumprir suas cláusulas. 
20.1.1.10. Ante o exposto, restou patente a não comprovação parcial da execução física do objeto do ajuste.
20.1.2. Evidências da irregularidade: documentos técnicos presentes nas peças 3, 7, 12, 14, 16, 17, 18, 19, 20, 21, 22, 23, 24, 25, 26, 27, 28, 29, 30, 31, 32, 33, 45, 49, 58 e 77.
20.1.3. Normas infringidas: Art. 70, parágrafo único, da Constituição Federal de 1988; art. 93, do Decreto-lei 200, de 25 de fevereiro de 1967; art. 50, §3º, da Portaria Interministerial 127/2008, e Termo do Convênio, Cláusula Terceira, item II, alínea 'a', e Cláusula Décima Terceira, Parágrafo Segundo, alíneas 'd', 'g', 'h' e 'i'.
20.1.4. Débito relacionado aos responsáveis Cia Experimental de Formação e Produção Cultural de Palmas (CNPJ: 05.529.563/0001-95) e Sra. Magna Silvia Pereira Carneiro (CPF: XXX.461.051-XX) :
	Data de ocorrência
	Valor histórico (R$) 
	Identificador da parcela

	31/3/2009
	159.943,56
	D1

Valor atualizado do débito (sem juros) em 24/11/2021: R$ 329.451,74
20.1.5. Cofre credor: Tesouro Nacional.
20.1.6. Responsável: Cia Experimental de Formação e Produção Cultural de Palmas (CNPJ: 05.529.563/0001-95) .
20.1.6.1. Conduta: não apresentar imagens (fotografias ou filmagens) ou outros documentos que provassem a execução dos itens previstos no plano de trabalho e pagos com recursos do convênio.
20.1.6.2. Nexo de causalidade: A não apresentação de documentos que comprovassem a execução dos itens previstos no plano de trabalho resultou na presunção de dano ao erário.
20.1.6.3. Culpabilidade: não há excludentes de ilicitude, de culpabilidade e de punibilidade; é razoável supor que o administrador responsável pela pessoa jurídica tinha consciência da ilicitude de sua conduta; era exigível conduta diversa da praticada, qual seja, comprovar por meio de documentos a efetiva execução de todos os itens previstos no plano de trabalho; ressalta-se que a análise da boa-fé relativa à pessoa jurídica de direito privado é realizada considerando as condutas de seus administradores, uma vez que os atos destes obrigam a pessoa jurídica, desde que exercidos nos limites dos poderes definidos no ato constitutivo do ente, nos termos do art. 47 do Código Civil (Acórdão 1723/2016-TCU-Plenário, Ministro-Relator Raimundo Carrero) . 
20.1.7. Responsável: Magna Silvia Pereira Carneiro (CPF: XXX.461.051-XX) .
20.1.7.1. Conduta: não apresentar imagens (fotografias ou filmagens) ou outros documentos que provassem a execução dos itens previstos no plano de trabalho e pagos com recursos do convênio.
20.1.7.2. Nexo de causalidade: A não apresentação de documentos que comprovassem a execução dos itens previstos no plano de trabalho resultou na presunção de dano ao erário.
20.1.7.3. Culpabilidade: não há excludentes de ilicitude, de culpabilidade e de punibilidade; é razoável supor que a responsável tinha consciência da ilicitude de sua conduta; era exigível conduta diversa da praticada, qual seja, comprovar por meio de documentos a efetiva execução de todos os itens previstos no plano de trabalho. 
20.1.8. Encaminhamento: citação.
0. Irregularidade 2: não comprovação da execução financeira do objeto do convênio.
20.1.2. Fundamentação para o encaminhamento: 
20.2.1.1. Cabe ao convenente comprovar a correta execução física e financeira de todos os itens previstos no plano de trabalho.
20.2.1.2. A execução financeira não foi comprovada devido:
 não apresentação de quaisquer tipos de comprovantes de transferências bancárias/saques que comprovassem que as quantias retiradas da conta bancária específica do convênio foram transferidas às empresas fornecedoras/prestadoras de serviços contratadas pela entidade convenente, conforme o Parecer Financeiro 1066/2017 (peça 58) ; a ausência desses documentos impede comprovar o nexo causal entre o objeto executado e os recursos do convênio, de modo que a boa e regular execução financeira do ajuste não está provada; as retiradas da conta por meio de emissão dos cheques, cujas cópias foram anexadas de forma incompleta, constam a seguir:
	Conta Específica do Convênio
Banco do Brasil, Ag. 1505, c/c 45.159-
 (ordem cronológica) 

	Data
	Cheque
	Valor
	Localização

	31/3/2009
	850002
	91.500,00
	Peça 22

	31/3/2009
	850003
	30.120,00
	Peça 25

	31/3/2009
	850005
	23.595,80
	Peça 28

	31/3/2009
	850006
	28.800,00
	Peça 16

	31/3/2009
	850007
	83.850,00
	Peça 19

	Total
	257.865,80
	
a.1) consta, ainda, do Parecer Financeiro 1066/2017 (peça 58) , item 19-Pagamentos, as seguintes consignações:
Não constam os comprovantes dos pagamentos efetuados às empresas contratadas, em conformidade com a cláusula sétima, parágrafo primeiro, do termo de convênio pactuado, que dispõe que:
'Os pagamentos à conta de recursos recebidos da União, previsto no caput desta Cláusula, estão sujeitos à identificação do beneficiário final e à obrigatoriedade de depósito em sua conta bancária'.
Em que pese a documentação denominada 'cópia de cheque' acostada aos autos, a mesma não comprova os pagamentos efetuados, em conformidade com o termo de convênio pactuado.
RESULTADO DO ITEM: REJEITADO
 descumprimento do Termo de Convênio, conforme Parecer Financeiro 1066/2017 (peça 58) , o qual, relativamente ao item 16-Licitações Realizadas, consignou as seguintes ressalvas que corroboram a conclusão pela rejeição da execução financeira, a saber:
Item 16-Licitações realizadas:
Não constam dos autos ou do SICONV, quaisquer documentações relativas aos procedimentos adotados para a contratação dos serviços objeto do convênio.
Entretanto, o termo de convênio pactuado, em sua cláusula terceira, inciso II, alíneas 'h' e 'i', dispõe que compete ao convenente:
'h) - realizar, no mínimo, cotação prévia de preços no mercado, para a aquisição de bens e contratação de serviços com recursos deste Convênio, observando os princípios da impessoalidade, moralidade e economicidade, de acordo o que dispõe a Portaria Interministerial nº 27/MPOG/MF/CGU, de 29 de maio de 2008, atualizada';
'i) - registrar no SICONV os documentos relativos à cotação prévia de preços ou as razões que justifiquem a sua desnecessidade'. 
A cláusula oitava dispõe que: 
'Para a aquisição de bens e contratação de serviços com recursos deste Convênio o CONVENENTE deverá realizar, no mínimo, cotação prévia de preços no mercado, observados os princípios da impessoalidade, moralidade e economicidade'.
Já a cláusula décima terceira, parágrafo segundo, alínea 'c', orienta que 'na hipótese dos documentos e informações abaixo relacionados não puderem ser incluídos no SICONV, mediante justificativa da CONVENENTE, deverão ser apresentados ao CONCEDENTE:
'c) cópia dos documentos relativos à cotação prévia ou as razões que justificam a sua desnecessidade; comprovante dos elementos que definiram a escolha do fornecedor ou executante e justificativa do preço; comprovante do recebimento da mercadoria ou serviço; e cópia dos termos de contratos firmados com terceiros para a consecução do objeto conveniado e documentação comprobatória de sua execução;'
Há ainda orientações na alínea 'e' desta cláusula, acerca da documentação comprobatória a ser enviada, no caso de despesas com aquisições de passagens e hospedagens.
Porém, não constam estes documentos, nem os comprovantes das cotações prévias realizadas, para a contratação dos serviços.
Assim, diante do descumprimento do termo de convênio pactuado, rejeita-se o item, e solicita-se a restituição dos recursos, devidamente corrigidos.
RESULTADO DO ITEM: REJEITADO 
 observa-se que as notas fiscais anexadas não contêm o atesto de recebimento nem o número do convênio aposto, conforme Parecer Financeiro 1066/2017 (peça 58) ; a ausência desses elementos impede comprovar o nexo causal entre o objeto executado e os recursos do convênio, de modo que a boa e regular execução financeira do ajuste não está provada; as notas fiscais impugnadas são as seguintes:
	Data
	NF Nº
	Valor
	Localização
	Atesto de recebimento?
	Número do Convênio aposto?

	31/03/2009
	000196
	13.315,80
	Peça 29, p. 1
	Não
	Não

	31/03/2009
	000198
	1.200,00
	Peça 29, p. 2
	Não
	Não

	31/03/2009
	000200
	1.200,00
	Peça 29, p. 3
	Não
	Não

	31/03/2009
	000201
	7.880,00
	Peça 29, p. 4
	Não
	Não

	31/03/2009
	000502
	22.860,00
	Peça 26, p. 1
	Não
	Não

	31/03/2009
	000503
	7.260,00
	Peça 26, p. 2
	Não
	Não

	31/03/2009
	000101
	44.500,00
	Peça 23, p. 1
	Não
	Não

	31/03/2009
	000102
	47.000,00
	Peça 23, p. 2
	Não
	Não

	31/03/2009
	0297
	66.150,00
	Peça 20, p.1 
	Não
	Não

	31/03/2009
	0298
	17.700,00
	Peça 20, p.2
	Não
	Não

	Total
	229.065,80
			
c.1) ainda acerca do item 18-Documentos de Liquidação (Parecer Financeiro 1066/2017 (peça 58) , consignou-se as seguintes ressalvas que corroboram a conclusão pela rejeição da execução financeira, a saber
18-Documentos de Liquidação
Constam dos autos as seguintes notas fiscais:
Empresa: Associação Contagius - Cia de Danca e Teatro
Valor: R$ 28.800,00
Nota Fiscal nº : 003 (fl. 31) 
Data de emissão: 31/03/2009
Identificação do Número do Convênio: Não consta
Descrição dos serviços/atesto de recebimento: Pré-Produção e produção do Evento
Empresa: Associação Contagius - RPS Produções Culturais
Valor: R$ 66.150,00
Nota Fiscal nº : 297 (fl. 36) 
Data de emissão: 31/03/2009
Identificação do Número do Convênio: Não consta
Descrição dos serviços/atesto de recebimento: Locação de equipamentos (palco, camarim, gerador, cobertura e sonorização) 
Empresa: Associação Contagius - RPS Produções Culturais
Valor: R$ 17.700,00
Nota Fiscal nº : NF 298 (fl. 37) 
Data de emissão: 31/03/2009
Identificação do Número do Convênio: Não consta
Descrição dos serviços/atesto de recebimento: Locação de equipamentos (iluminação, telão e banheiros químicos) 
Empresa: Teatro Livre de Palmas
Valor: R$ 44.500,00
Nota Fiscal nº : 101 (fl. 42) 
Data de emissão: 31/03/2009
Identificação do Número do Convênio: Não consta
Descrição dos serviços/atesto de recebimento: Serviços diversos (curadoria, assessoria de imprensa, fotografia, coordenação, produção e assistência técnica) 
Empresa: Teatro Livre de Palmas
Valor: R$ 47.000,00
Nota Fiscal nº : 102 (fl. 43) 
Data de emissão: 31/03/2009
Identificação do Número do Convênio: Não consta
Descrição dos serviços/atesto de recebimento: Cachês artísticos
Empresa: Kroma Publicidade & Marketing Ltda.-ME
Valor: R$ 22.860,00
Nota Fiscal nº : 502 (fl. 48) 
Data de emissão: 31/03/2009
Identificação do Número do Convênio: Não consta
Descrição dos serviços/atesto de recebimento: Serviços diversos - divulgação do evento
Empresa: Kroma Publicidade & Marketing Ltda.-ME
Valor: R$ 7.260,00
Nota Fiscal nº : 503 (fl. 49) 
Data de emissão: 31/03/2009
Identificação do Número do Convênio: Não consta
Descrição dos serviços/atesto de recebimento: Serviços diversos - divulgação do evento
Empresa: Max Tur Agência de Turismo Ltda. - ME
Valor: R$ 13.315,80
Nota Fiscal nº : 196 (fl. 54) 
Data de emissão: 31/03/2009
Identificação do Número do Convênio: Não consta
Descrição dos serviços/atesto de recebimento: Passagens Aéreas
Empresa: Max Tur Agência de Turismo Ltda. - ME
Valor: R$ 1.200,00
Nota Fiscal nº : 198 (fl. 55) 
Data de emissão: 31/03/2009
Identificação do Número do Convênio: Não consta
Descrição dos serviços/atesto de recebimento: Locação de Van
Empresa: Max Tur Agência de Turismo Ltda. - ME
Valor: R$ 1.200,00
Nota Fiscal nº : 200 (fl. 56) 
Data de emissão: 31/03/2009
Identificação do Número do Convênio: Não consta
Descrição dos serviços/atesto de recebimento: Locação de carro executivo
Empresa: Max Tur Agência de Turismo Ltda. - ME
Valor: R$ 7.880,00
Nota Fiscal nº : 201 (fl. 57) 
Data de emissão: 31/03/2009
Identificação do Número do Convênio: Não consta
Descrição dos serviços/atesto de recebimento: Hospedagem
Considerando que os documentos fiscais não foram inseridos no Siconv, e considerando ainda que não constam das notas fiscais o atesto do recebimento dos serviços, e tendo em vista que, em recente Despacho - DPPCE/DP/SFC/CGU-PR Nº 551/2016, a CGU dispõe sobre o tema, destacando o entendimento do TCU:
'Sobre o assunto, convém destacar o seguinte entendimento manifestado pelo Tribunal de Contas da União no Acórdão 958/2008-TCU-Segunda Câmara:
'3.2 Determinar à FUNASA que:
[...]
3.1.9 Impugne nas prestações de contas, as despesas cujas notas fiscais não iden􀁀fiquem
precisamente o número do convênio a que elas se referem ou que não apresentem o 'atesto' de
comprovação da liquidação das mesmas, nos termos do art. 30 da IN/STN 01/97, sob pena de responsabilização [...]'.
Rejeita-se o item.
RESULTADO DO ITEM: REJEITADO
20.2.1.3.Essa falha, se não justificada, poderá ensejar o julgamento pela irregularidade das contas, a condenação em débito, nos termos do art. 16, inciso III, alínea 'c', da mesma norma. 
20.2.1.4. Desse modo, deve ser realizada a citação dos responsáveis. O valor da citação tem por base o montante total federal destinado ao pagamento dos itens, de R$ 229.065,80, em razão de não se ter comprovado a execução financeira dos itens pactuados, abatidos valores eventualmente restituídos aos cofres públicos a título de devolução de recursos.
20.2.1.5. Ante o exposto, restou patente a não comprovação da execução financeira do objeto do ajuste.
20.2.2. Evidências da irregularidade: documentos técnicos presentes nas peças 3, 7, 12, 14, 16, 17, 18, 19, 20, 21, 22, 23, 24, 25, 26, 27, 28, 29, 30, 31, 32, 33, 45, 49, 58 e 77.
20.2.3. Normas infringidas: Art. 37, caput, c/c o art. 70, parágrafo único, da Constituição Federal de 1988; art. 93, do Decreto-lei 200, de 25 de fevereiro de 1967; art. 50, §3º, da Portaria Interministerial 127/2008, e Art. 70, parágrafo único, da Constituição Federal de 1988; art. 93, do Decreto-lei 200, de 25 de fevereiro de 1967; art. 50, §3º, da Portaria Interministerial 127/2008, Acórdão 96/2008-TCU-Plenário, Acórdão 1435/2017-TCU-Plenário e Termo do Convênio, Cláusula Terceira, item II, alíneas 'd', 'j', 'k', 'bb' e 'ii'; Cláusula Oitava, Parágrafos Terceiro, Quarto, itens III e IV, e Quinto; Cláusula Décima Primeira, item III e VI e Parágrafo Único; Cláusula Décima Segunda; e Cláusula Décima Terceira, Parágrafo Segundo, alíneas 'c'. e 'e'.
20.2.4. Débitos relacionados aos responsáveis Cia Experimental de Formação e Produção Cultural de Palmas (CNPJ: 05.529.563/0001-95) e Magna Silvia Pereira Carneiro (CPF: XXX.461.051-XX) :
	Data de ocorrência
	Valor histórico (R$) 

	31/3/2009
	229.065,80

Valor atualizado do débito (sem juros) em 25/11/2021: R$ 471.829,73
20.2.5. Cofre credor: Tesouro Nacional.
20.2.6. Responsável: Cia Experimental de Formação e Produção Cultural de Palmas (CNPJ: 05.529.563/0001-95) .
20.2.6.1. Conduta: não comprovar o nexo de causalidade entre os recursos transferidos e as despesas efetuadas.
20.2.6.2. Nexo de causalidade: A não apresentação de documentos que comprovassem a regular execução financeira dos itens previstos no plano de trabalho resultou na presunção de dano ao erário.
20.2.6.3. Culpabilidade: não há excludentes de ilicitude, de culpabilidade e de punibilidade; é razoável supor que o responsável tinha consciência da ilicitude de sua conduta; era exigível conduta diversa da praticada, qual seja, comprovar por meio de documentos a regular execução financeira de todos os itens previstos no plano de trabalho; ressalta-se que a análise da boa-fé relativa à pessoa jurídica de direito privado é realizada considerando as condutas de seus administradores, uma vez que os atos destes obrigam a pessoa jurídica, desde que exercidos nos limites dos poderes definidos no ato constitutivo do ente, nos termos do art. 47 do Código Civil (Acórdão 1723/2016-TCU-Plenário, Ministro-Relator Raimundo Carrero) . 
20.2.7. Responsável: Magna Silvia Pereira Carneiro (CPF: XXX.461.051-XX) .
20.2.7.1. Conduta: não comprovar o nexo de causalidade entre os recursos transferidos e as despesas efetuadas.
20.2.7.2. Nexo de causalidade: A não apresentação de documentos que comprovassem a regular execução financeira dos itens previstos no plano de trabalho resultou na presunção de dano ao erário.
20.2.7.3. Culpabilidade: não há excludentes de ilicitude, de culpabilidade e de punibilidade; é razoável supor que o responsável tinha consciência da ilicitude de sua conduta; era exigível conduta diversa da praticada, qual seja, comprovar por meio de documentos a regular execução financeira de todos os itens previstos no plano de trabalho. 
20.2.8. Encaminhamento: citação.
0. Irregularidade 3: ausência de comprovação de que as empresas que não detinham direitos de exclusividade, contratadas irregularmente por inexigibilidade, pagaram o cachê de bandas ou cantores que realizaram o evento.
20.3.1. Fundamentação para o encaminhamento: 
20.3.1.1. Em relação à contratação de bandas para a realização de shows por meio de inexigibilidade de licitação, o Acórdão 96/2008-TCU-Plenário, Sessão de 30/1/2008, prolatado em feito relatado pelo Exmo. Ministro Benjamim Zymler, determinou ao Ministério do Turismo, dentre outras, a obrigatoriedade de adoção de algumas providências a serem tomadas pela Convenente na execução de Convênio com recursos federais, as quais deveriam ser comprovadas quando da prestação de contas, sob pena de glosa dos valores envolvidos:
9.5.1. quando da contratação de artistas consagrados, enquadrados na hipótese de inexigibilidade prevista no inciso III do art. 25 da Lei nº 8.666/1992, por meio de intermediários ou representantes:
9.5.1.1. deve ser apresentada cópia do contrato de exclusividade dos artistas com o empresário contratado, registrado em cartório. Deve ser ressaltado que o contrato de exclusividade difere da autorização que confere exclusividade apenas para os dias correspondentes à apresentação dos artistas e que é restrita à localidade do evento;
9.5.1.2. o contrato deve ser publicado no Diário Oficial da União, no prazo de cinco dias, previsto no art. 26 da Lei de Licitações e Contratos Administrativos, sob pena de glosa dos valores envolvidos.
20.3.1.2. Posteriormente, a jurisprudência dessa Corte de Contas sobre o tema evoluiu, e no Acórdão 1435/2017-TCU-Plenário, Sessão de 5/7/2017, proferido em processo de Consulta relatado pelo Exmo. Ministro Vital do Rêgo (com Voto de Revisor do Exmo. Ministro Augusto Sherman) , o TCU respondeu ao Ministério do Turismo o seguinte:
9.2.1. a apresentação apenas de autorização/atesto/carta de exclusividade que confere exclusividade ao empresário do artista somente para o (s) dia (s) correspondente (s) à apresentação deste, sendo ainda restrita à localidade do evento, não atende aos pressupostos do art. 25, inciso III, da Lei 8.666/1993, representando impropriedade na execução do convênio;
9.2.2. do mesmo modo, contrariam o sobredito dispositivo legal as situações de contrato de exclusividade - entre o artista/banda e o empresário - apresentado sem registro em cartório, bem como de não apresentação, pelo convenente, do próprio contrato de exclusividade;
9.2.3. tais situações, no entanto, podem não ensejar, por si sós, o julgamento pela irregularidade das contas tampouco a condenação em débito do (s) responsável (is) , a partir das circunstâncias inerentes a cada caso concreto, uma vez que a existência de dano aos cofres públicos, a ser comprovada mediante instauração da devida tomada de contas especial, tende a se evidenciar em cada caso, entre outras questões, quando:
9.2.3.1. houver indícios de inexecução do evento objeto do convênio; ou
9.2.3.2. não for possível comprovar o nexo de causalidade, ou seja, que os pagamentos tenham sido recebidos pelo artista ou por seu representante devidamente habilitado, seja detentor de contrato de exclusividade, portador de instrumento de procuração ou carta de exclusividade, devidamente registrados em cartório.
20.3.1.3. Desse julgado, extrai-se o entendimento de que o pressuposto é que a inexigibilidade se aplica somente a artista ou banda e não a produtora de eventos e, portanto:
a) a contratação de artistas, via intermediário, por inexigibilidade de licitação, baseada em exclusividade, deve ser feita mediante a apresentação de Contrato de Exclusividade.
b) não são contratos de exclusividade considerados legalmente válidos para fins de contratação de intermediários de artistas por inexigibilidade, a serem pagos com recursos federais, os documentos: i. restritos ao dia do evento; ii. restritos à localidade do evento; iii. não registrados em cartório.
c) a não apresentação do contrato de exclusividade pela entidade convenente, ou a apresentação de contrato não considerado válido, configura burla ao art. 25, inciso III, da Lei 8.666/1993.
d) em caso de ocorrência no disposto na alínea 'c' (contratação indevida de intermediário de artistas por inexigibilidade) , para se considerar que há uma segunda irregularidade, de não comprovação da boa e regular utilização de recursos, causadora de danos ao Erário, deverá se verificar a ocorrência de uma dessas duas situações: i. inexecução física; ou ii. ausência de comprovação de nexo causal entre os recursos do convênio e pagamentos aos artistas (entenda-se como nexo causal, o pagamento ao artista, ao representante legal da banda, ou ao intermediário exclusivo legalmente constituído) .
20.3.1.4. No caso vertente, observou-se a seguinte contratação de bandas por inexigibilidade, via intermediário (Teatro Livre de Palmas, peça 23, p. 2) , sem comprovação da exclusividade desse, e sem comprovação de que os pagamentos realizados com recursos do convênio foram, pelo menos parcialmente, repassados às atrações artísticas ou a seus representantes legais:
	Item do PT
	Artista/Banda
	Valor
 (em R$) 
	Observações
	Evidências Específicas

	6
	Artista nacional
	20.000,00
	- Não foram apresentados contratos de exclusividade válidos (o contrato de exclusividade, para conferir tal qualificação, deveria ter as seguintes características: ser registrado em cartório, não ser restrito à data, evento e local específicos; ter sido publicado no Diário Oficial) ;
- Não há comprovante de que os intermediários contratados pagaram o cachê dos artistas/bandas.
	- Relação de Pagamentos (peça 12) ;
- Relação de bens e serviços prestados (peça 78) ;
- Notas fiscais (peça 23, p. 2) ;
- Cheque (peça 22) ;
- Extrato bancário (peça 31) ;
- Contrato (peça 24) ;

	7
	Artistas de danças populares
	4.000,00
		
	8
	Artistas locais
	2.000,00
		
	9
	Artistas regionais
	9.000,00
		
	10
	Grupos de teatro
	9.000,00
		
	11
	Mestres da cultura popular
	3.000,00
		
	Total
	47.000,00
		
	Parcela federal
proporcional 
	41.750,10
	88,83%
	
20.3.1.5. Cabe mencionar que a irregularidade de inexigibilidade indevida (ocasionada pela ausência de contratos de exclusividade válidos) não ensejaria débito, caso se pudesse comprovar a correta execução física e financeira do convênio. 
20.3.1.6. Contudo, em relação à execução financeira dos shows, o convenente, tendo contratado a empresa intermediária de forma indevida, teria que comprovar que os recursos do convênio foram efetivamente destinados às bandas e aos artistas que se apresentaram no evento. Assim, deveriam ter sido apresentadas notas fiscais e recibos emitidos em nome das bandas e artistas assinados por seus representantes legais ou pelos seus empresários exclusivos, sendo que essa representação ou exclusividade deveria ser registrada em cartório. No entanto, consta nos autos somente nota fiscal que comprova o pagamento apenas à empresa intermediária contratada (vide Tabela retro) . Ainda assim, a descrição da NF sequer especifica que o pagamento se deve a shows/bandas/artistas, menciona apenas 'cachês (...) '.
20.3.1.7. Não há, desse modo, comprovação de que os valores que teriam sido supostamente pagos à empresa intermediária correspondem aos que foram efetivamente pagos aos artistas que se apresentaram no evento, não sendo comprovado, assim, o nexo causal entre os recursos recebidos e os pagamentos efetuados. Descumpriu-se, pois, o estabelecido no Art. 70, parágrafo único, da Constituição Federal de 1988; art. 93, do Decreto-lei 200, de 25 de fevereiro de 1967; art. 50, §3º, da Portaria Interministerial 127/2008, Termo do Convênio, Cláusula Terceira, item II, alíneas 'd', 'j', 'k', 'bb' e 'ii'; Cláusula Oitava, Parágrafos Terceiro, Quarto, itens III e IV, e Quinto; Cláusula Décima Primeira, item III e VI e Parágrafo Único; Cláusula Décima Segunda; e Cláusula Décima Terceira, Parágrafo Segundo, alínea 'c', Acórdão TCU 96/2008. Plenário, e Acórdão 1435/2017-TCU-Plenário.
20.3.1.8. Nesse sentido é o Voto do Exmo. Ministro Marcos Bemquerer, que fundamentou o Acórdão 4299/2014-TCU-Segunda Câmara:
9. Ademais, como destacado nas análises efetuadas pela Unidade Técnica e pelo MP/TCU, agrava a situação apresentada no Relatório do Tomador de Contas, de incerteza sobre o destino dado aos recursos federais, a ausência, nos autos, de recibos dos cachês supostamente pagos, o desconhecimento dos reais valores de mercado pagos às empresas indicadas para participarem do evento e a contratação por inexigibilidade de licitação em desacordo com o art. 25, inciso III, da Lei 8.666/1993, tendo em vista que as informações constantes do processo indicam que a empresa contratada não era representante exclusiva das bandas ou artistas indicados. 
 (...) 
15. Tais elementos demonstram a ocorrência de pagamento à empresa contratada com recursos da conta específica do Convênio 482/2008, entretanto, não há como se afirmar que os valores pagos à empresa individual Marcos Correia Valdevino foram utilizados na realização do objeto pactuado, tampouco demonstram o nexo de causalidade entre as verbas repassadas e o fim a que elas se destinavam. 
20.3.1.9. No que se refere à responsabilidade, essa deve ser imputada à Sra. Magna Silvia Pereira Carneiro (CPF: XXX.461.051-XX) , Presidente, uma vez que foi a gestora do convênio, e à Cia Experimental de Formação e Produção Cultural de Palmas (CNPJ: 05.529.563/0001-95) , tendo a obrigação de observar as disposições da Lei 8.666/1993, no tocante à inexigibilidade de licitação, e da Lei 4320/1964 e demais normas pertinentes, em relação à correta liquidação das despesas.
20.3.1.10. Desse modo, deve ser realizada a citação dos responsáveis. O valor da citação tem por base o montante destinado ao pagamento dos itens, de R$ 47.000,00 ao todo, aplicada a proporcionalidade da parcela federal devida (88,83%) , resultando em um valor de débito igual a R$ 41.750,10, abatidos valores eventualmente restituídos aos cofres públicos a título de devolução de recursos.
20.3.1.11. Do exposto, evidencia-se que não houve a comprovação da boa e regular gestão dos recursos, restando caracterizada a ocorrência de dano aos cofres da União e ensejando a citação do responsável. 
20.3.2. Evidências da irregularidade: documentos técnicos presentes nas peças 3, 7, 12, 23, 24, 31, 45, 49, 58 e 76.
20.3.3. Normas infringidas: Art. 70, parágrafo único, da Constituição Federal de 1988; art. 93, do Decreto-lei 200, de 25 de fevereiro de 1967; art. 50, §3º, da Portaria Interministerial 127/2008, Acórdão 96/2008-TCU-Plenário, Acórdão 1435/2017-TCU-Plenário e Termo do Convênio, Cláusula Terceira, item II, alíneas 'd', 'j', 'k', 'bb' e 'ii'; Cláusula Oitava, Parágrafos Terceiro, Quarto, itens III e IV, e Quinto; Cláusula Décima Primeira, item III e VI e Parágrafo Único; Cláusula Décima Segunda; e Cláusula Décima Terceira, Parágrafo Segundo, alínea 'c'.
20.3.4. Débito relacionado aos responsáveis Cia Experimental de Formação e Produção Cultural de Palmas (CNPJ: 05.529.563/0001-95) e Magna Silvia Pereira Carneiro (CPF: XXX.461.051-XX) :
	Data de ocorrência
	Valor histórico (R$) 
	Identificador da parcela

	31/3/2009
	41.750,10
	D2

Valor atualizado do débito (sem juros) em 24/11/2021: R$ 85.996,86
20.3.5. Cofre credor: Tesouro Nacional.
20.3.6. Responsável: Cia Experimental de Formação e Produção Cultural de Palmas (CNPJ: 05.529.563/0001-95) .
20.3.6.1. Conduta: não apresentar notas fiscais e recibos (ou outros documentos equivalentes) emitidos em nome das bandas e cantores e assinados por seus representantes legais ou pelos seus empresários exclusivos, sendo essa representação ou exclusividade registrada em cartório.
20.3.6.2. Nexo de causalidade: A não apresentação de notas fiscais e recibos (ou outros documentos equivalentes) emitidos em nome das bandas e cantores e assinados por seus representantes legais ou pelos seus empresários exclusivos impediu comprovação do nexo causal entre os recursos federais transferidos e os pagamentos efetuados, visto que não se provou que os valores pagos ao intermediário contratado efetivamente foi repassado as banda e artistas que realizaram shows, resultando em presunção de prejuízo ao erário.
20.3.6.3. Culpabilidade: não há excludentes de ilicitude, de culpabilidade e de punibilidade; é razoável supor que o administrador responsável pela pessoa jurídica tinha consciência da ilicitude de sua conduta; era exigível conduta diversa da praticada, qual seja, assegurar que as bandas e cantores que se apresentaram no evento efetivamente receberam o valor dos pagamentos especificados no plano de trabalho; ressalta-se que a análise da boa-fé relativa à pessoa jurídica de direito privado é realizada considerando as condutas de seus administradores, uma vez que os atos destes obrigam a pessoa jurídica, desde que exercidos nos limites dos poderes definidos no ato constitutivo do ente, nos termos do art. 47 do Código Civil (Acórdão 1723/2016-TCU-Plenário, Ministro-Relator Raimundo Carrero) .
20.3.7. Responsável: Magna Silvia Pereira Carneiro (CPF: XXX.461.051-XX) .
20.3.7.1. Conduta: não apresentar notas fiscais e recibos (ou outros documentos equivalentes) emitidos em nome das bandas e cantores e assinados por seus representantes legais ou pelos seus empresários exclusivos, sendo essa representação ou exclusividade registrada em cartório.
20.3.7.2. Nexo de causalidade: A não apresentação de notas fiscais e recibos (ou outros documentos equivalentes) emitidos em nome das bandas e cantores e assinados por seus representantes legais ou pelos seus empresários exclusivos impediu comprovação do nexo causal entre os recursos federais transferidos e os pagamentos efetuados, visto que não se provou que os valores pagos ao intermediário contratado efetivamente foi repassado as banda e artistas que realizaram shows, resultando em presunção de prejuízo ao erário.
20.3.7.3. Culpabilidade: não há excludentes de ilicitude, de culpabilidade e de punibilidade; é razoável supor que a responsável tinha consciência da ilicitude de sua conduta; era exigível conduta diversa da praticada, qual seja, assegurar que as bandas e cantores que se apresentaram no evento efetivamente receberam o valor dos pagamentos especificados no plano de trabalho. 
20.3.8. Encaminhamento: citação.
0. Irregularidade 4: não apresentação de declaração de gratuidade do evento, nem de demonstrativo de utilização, dos montantes arrecadados com a venda de ingressos, no objeto do convênio.
20.4.1. Fundamentação para o encaminhamento: 
20.4.1.1. A apresentação de declaração de gratuidade do evento ou a demonstração dos montantes arrecadados com a venda de ingressos em shows e eventos ou venda de bens e serviços produzidos ou fornecidos no âmbito do convênio visam assegurar que os valores arrecadados sejam revertidos para a consecução do objeto ou recolhidos à conta do concedente.
20.4.1.2. No caso vertente, o Parecer Financeiro 1066/2017 (peça 58) consignou, no item 21.4, quanto à Gratuidade, que não consta a declaração atestando a gratuidade do evento.
20.4.1.3. Essa irregularidade configura a não comprovação do nexo entre os recursos repassados e o evento realizado, conforme o aludido Parecer Financeiro 1066/2017. 
20.4.1.4. Desse modo, ocorreu a 'Não apresentação de documentação comprobatória do montante arrecadado com a venda de ingresso, especificando a destinação da verba eventualmente arrecadada ou comprovando seu recolhimento ao Tesouro Nacional.
20.4.1.5. Consoante Termo do Convênio, Cláusula Terceira, alínea 'cc', dispunha:
cc)  assegurar que os valores arrecadados com a cobrança de ingressos em shows e eventos ou venda de bens e serviços produzidos ou fornecidos no âmbito deste Convênio sejam revertidos para a consecução do objeto ou recolhidos à conta do Tesouro Nacional, quando for o caso;
20.4.1.6. Ainda consoante o Termo de Convênio, Cláusula Décima Terceira, Parágrafo Segundo, alínea 'k':
k) comprovante da aplicação na consecução do objeto deste Convênio, dos valores arrecadados com a cobrança de ingressos em show e eventos ou com a venda de bens e serviços produzidos ou fornecidos no âmbito deste instrumento, ou do seu recolhimento, à conta do Tesouro Nacional, quando for o caso;
20.4.1.7. Segundo constatado no referido parecer, a entidade convenente não encaminhou a declaração de gratuidade na prestação de contas, nem incluiu no Siconv, documentos capazes de comprovar a quantia arrecadada e a destinação de recursos com a venda de ingressos verificada.
20.4.1.8. Em caso bastante semelhante ao ora verificado, analisado no TC Processo 020.926/2011-1, que tratou de convênio federal que repassou recursos para o evento 'República em Laguna - Edição 2007', também se observou a utilização de múltiplas fontes para custear um mesmo evento, sem que ficasse claro qual das fontes custeou exatamente qual item do evento, e se houve sobreposição de recursos pagos para um mesmo evento. Nesse feito, foi proferido o Acórdão 316/2013-TCU-Primeira Câmara, relatado pelo Exmo. Ministro Augusto Sherman, que em seu voto se manifestou pela irregularidade das contas e pela condenação em débito dos responsáveis, in verbis:
8. Em relação à contratação em duplicidade de camarotes com recursos federais do Convênio MTur 244/2007 e com recursos estaduais de Santa Catarina - Funturismo/Projeto PTEC 1.575/07-4, o prefeito municipal e a ex-presidente da Fundação Lagunense de Cultura se limitaram a alegar que eventuais despesas incluídas indevidamente no plano de trabalho e na prestação de contas relativa ao Projeto PTEC 1.575/07-4 fogem à alçada do município.
9. As alegações não podem prosperar. Não se trata meramente de despesas incluídas indevidamente no plano de trabalho e na prestação de contas das contratações custeadas com recursos estaduais. Os elementos constantes dos autos demonstram que a instalação dos camarotes em questão foi efetivamente realizada com os recursos estaduais. Dessa forma, por não estar demonstrada a instalação simultânea dos camarotes previstos no plano de trabalho do convênio firmado com o Ministério do Turismo - e, em princípio, não haver necessidade e condições físicas para essa duplicação - resta não comprovada a execução do objeto com os recursos federais, justificando a impugnação da despesa correspondente.
10. A mesma defesa e, por conseguinte, as mesmas considerações se aplicam ao item da citação relativa à contratação em duplicidade de iluminação cênica e sonorização técnica com recursos federais do Convênio MTur 244/2007, e estaduais de Santa Catarina-Funturismo/Projeto PTEC 1.575/07-4.
11. Ante a impugnação dessas despesas, o débito apurado é aquele constante do item 1.4 do Anexo IV do plano de trabalho do Convênio MTur 244/2007 (processo apensado TC-Processo 030.419/2010-7, pç. 3, p. 26) , no valor de R$ 100.000,00, no qual se encontram agrupados os itens das despesas impugnadas, conforme considerações acima.
20.4.1.9. Note-se que a ausência de informações sobre a venda de ingressos, entradas ou qualquer outro instrumento de cobrança para assistir o evento impede a boa e regular comprovação dos recursos do convênio, visto que não fica provado se houve sobreposição de pagamentos para os itens previstos no ajuste. 
20.4.1.10. Assim, a entidade convenente não cumpriu o ajustado e, desse modo, não comprovou o bom uso dos recursos.
20.4.2. Evidências da irregularidade: documentos técnicos presentes nas peças 3, 33, 45, 49, 58 e 77.
20.4.3. Normas infringidas: Art. 70, parágrafo único, da Constituição Federal de 1988; e art. 93, do Decreto-lei 200, de 25 de fevereiro de 1967; art. 56 da Portaria Interministerial 127/2008; Termo do Convênio, Cláusula Terceira, alínea 'cc', e Cláusula Décima Terceira, Parágrafo Segundo, alínea 'k'.
20.4.4. Débitos relacionados aos responsáveis Cia Experimental de Formação e Produção Cultural de Palmas (CNPJ: 05.529.563/0001-95) e Magna Silvia Pereira Carneiro (CPF: XXX.461.051-XX) :
	Data de ocorrência
	Valor histórico (R$) 

	31/3/2009
	229.065,80

Valor atualizado do débito (sem juros) em 25/11/2021: R$ 471.829,73
20.4.5. Cofre credor: Tesouro Nacional.
20.4.6. Responsável: Cia Experimental de Formação e Produção Cultural de Palmas (CNPJ: 05.529.563/0001-95) .
20.4.6.1. Conduta: não apresentar declaração de gratuidade do evento, nem demonstrativo de utilização, dos montantes arrecadados com a venda de ingressos, no objeto do convênio.
20.4.6.2. Nexo de causalidade: A ausência de informações sobre a gratuidade do evento ou a venda de ingressos não comprova que não houve sobreposição de pagamentos para os itens previstos no ajuste, resultando em presunção de prejuízo ao erário.
20.4.6.3. Culpabilidade: não há excludentes de ilicitude, de culpabilidade e de punibilidade; é razoável supor que o administrador responsável pela pessoa jurídica tinha consciência da ilicitude de sua conduta; era exigível conduta diversa da praticada, qual seja, assegurar que os valores arrecadados com a cobrança de ingressos em shows e eventos ou venda de bens e serviços produzidos ou fornecidos no âmbito deste convênio sejam revertidos para a consecução do objeto ou recolhidos à conta do Tesouro Nacional; ressalta-se que a análise da boa-fé relativa à pessoa jurídica de direito privado é realizada considerando as condutas de seus administradores, uma vez que os atos destes obrigam a pessoa jurídica, desde que exercidos nos limites dos poderes definidos no ato constitutivo do ente, nos termos do art. 47 do Código Civil (Acórdão 1723/2016-TCU-Plenário, Ministro-Relator Raimundo Carrero) .
20.4.7. Responsável: Magna Silvia Pereira Carneiro (CPF: XXX.461.051-XX) .
20.4.7.1. Conduta: não apresentar declaração de gratuidade do evento, nem demonstrativo de utilização, dos montantes arrecadados com a venda de ingressos, no objeto do convênio.
20.4.7.2. Nexo de causalidade: A ausência de informações sobre a gratuidade do evento ou a venda de ingressos não comprova que não houve sobreposição de pagamentos para os itens previstos no ajuste, resultando em presunção de prejuízo ao erário.
20.4.7.3. Culpabilidade: não há excludentes de ilicitude, de culpabilidade e de punibilidade; é razoável supor que a responsável tinha consciência da ilicitude de sua conduta; era exigível conduta diversa da praticada, qual seja, assegurar que os valores arrecadados com a cobrança de ingressos em shows e eventos ou venda de bens e serviços produzidos ou fornecidos no âmbito deste convênio sejam revertidos para a consecução do objeto ou recolhidos à conta do Tesouro Nacional. 
20.4.8. Encaminhamento: citação.
Deve-se enfatizar que há duas irregularidades pelo débito integral (Irregularidades 2 e 4) e duas pelo débito parcial (Irregularidades 1 e 3) ; por essa razão, há de se serem citados os responsáveis pelo débito integral de R$ 229.065,80, para que não se caracterize bis-in-idem.
Em razão das irregularidades apontadas encontrarem-se devidamente demonstradas, devem ser citados os responsáveis, a Sra. Magna Silvia Pereira Carneiro e a Cia Experimental de Formação e Produção Cultural de Palmas, para apresentarem alegações de defesa e/ou recolherem o valor total do débito quantificado em relação às irregularidades descritas anteriormente.
Prescrição da Pretensão Punitiva
Vale ressaltar que a pretensão punitiva do TCU, conforme Acórdão 1441/2016-TCU-Plenário, Relator Min. Benjamin Zymler, que uniformizou a jurisprudência acerca dessa questão, subordina-se ao prazo geral de prescrição indicado no art. 205 do Código Civil, que é de dez anos, contado da data de ocorrência da irregularidade sancionada, nos termos do art. 189 do Código Civil, sendo este prazo interrompido pelo ato que ordenar a citação, a audiência ou a oitiva dos responsáveis.
No caso em exame, ocorreu a prescrição, uma vez que a irregularidade sancionada ocorreu em 31/3/2009 e o ato de ordenação da citação ainda não ocorreu até 24/11/2021.
Informações Adicionais
Informa-se, ainda, que há delegação de competência do relator deste feito, Augusto Nardes, para a citação proposta, nos termos da portaria AN 1, de 30/6/2015.
CONCLUSÃO
A partir dos elementos constantes nos autos e do exame das ocorrências descritas na seção 'Exame Técnico', foi possível definir a responsabilidade da Sra. Magna Silvia Pereira Carneiro e da Cia Experimental de Formação e Produção Cultural de Palmas, e quantificar adequadamente o débito a eles atribuídos, na forma dos arts. 10, § 1º, e 12, incisos I e II, da Lei 8.443/1992 c/c o art. 202, incisos I e II, do RI/TCU, propõe-se, por conseguinte, que se promova a citação dos responsáveis.
PROPOSTA DE ENCAMINHAMENTO
Diante do exposto, submetem-se os autos à consideração superior, propondo:
realizar a citação, com fundamento nos arts. 10, § 1º, e 12, incisos I e II, da Lei 8.443/1992 c/c o art. 202, incisos I e II, do RI/TCU, para que, no prazo de quinze dias, os responsáveis abaixo indicados, em decorrência das condutas praticadas, apresentem alegações de defesa e/ou recolham, aos cofres especificados, a quantia abaixo indicada, atualizada monetariamente a partir da respectiva data até o efetivo recolhimento, abatendo-se na oportunidade a quantia eventualmente ressarcida, na forma da legislação em vigor, que geraram as irregularidades demonstradas a seguir:
Débito relacionado à responsável Magna Silvia Pereira Carneiro (CPF: XXX.461.051-XX) , Presidente, no período de 4/4/2008 a 18/10/2018, na condição de gestora dos recursos, em solidariedade com Cia Experimental de Formação e Produção Cultural de Palmas.
Irregularidade 1: não comprovação da execução física do objeto do convênio.
Evidências da irregularidade: documentos técnicos presentes nas peças 3, 7, 12, 14, 16, 17, 18, 19, 20, 21, 22, 23, 24, 25, 26, 27, 28, 29, 30, 31, 32, 33, 45, 49, 58 e 77.
Normas infringidas: Art. 70, parágrafo único, da Constituição Federal de 1988; art. 93, do Decreto-lei 200, de 25 de fevereiro de 1967; art. 50, §3º, da Portaria Interministerial 127/2008, e Termo do Convênio Cláusula Terceira, item II, alínea 'a', e Cláusula Décima Terceira, Parágrafo Segundo, alíneas 'd', 'g', 'h' e 'i'.
Conduta: não apresentar imagens (fotografias ou filmagens) ou outros documentos que provassem a execução dos itens previstos no plano de trabalho e pagos com recursos do convênio.
Nexo de causalidade: A não apresentação de documentos que comprovassem a execução dos itens previstos no plano de trabalho resultou na presunção de dano ao erário.
Culpabilidade: não há excludentes de ilicitude, de culpabilidade e de punibilidade; é razoável supor que a responsável tinha consciência da ilicitude de sua conduta; era exigível conduta diversa da praticada, qual seja, comprovar por meio de documentos a efetiva execução de todos os itens previstos no plano de trabalho.
Irregularidade 2: não comprovação da execução financeira do objeto do convênio.
Evidências da irregularidade: documentos técnicos presentes nas peças 3, 7, 12, 14, 16, 17, 18, 19, 20, 21, 22, 23, 24, 25, 26, 27, 28, 29, 30, 31, 32, 33, 45, 49, 58 e 77.
Normas infringidas: Art. 37, caput, c/c o art. 70, parágrafo único, da Constituição Federal de 1988; art. 93, do Decreto-lei 200, de 25 de fevereiro de 1967; art. 50, §3º, da Portaria Interministerial 127/2008, e Art. 70, parágrafo único, da Constituição Federal de 1988; art. 93, do Decreto-lei 200, de 25 de fevereiro de 1967; art. 50, §3º, da Portaria Interministerial 127/2008, Acórdão 96/2008-TCU-Plenário, Acórdão 1435/2017-TCU-Plenário e Termo do Convênio, Cláusula Terceira, item II, alíneas 'd', 'j', 'k', 'bb' e 'ii'; Cláusula Oitava, Parágrafos Terceiro, Quarto, itens III e IV, e Quinto; Cláusula Décima Primeira, item III e VI e Parágrafo Único; Cláusula Décima Segunda; e Cláusula Décima Terceira, Parágrafo Segundo, alíneas 'c'. e 'e'.
Conduta: não comprovar o nexo de causalidade entre os recursos transferidos e as despesas efetuadas
Nexo de causalidade: A não apresentação de documentos que comprovassem a regular execução financeira dos itens previstos no plano de trabalho resultou na presunção de dano ao erário.
Culpabilidade: não há excludentes de ilicitude, de culpabilidade e de punibilidade; é razoável supor que o responsável tinha consciência da ilicitude de sua conduta; era exigível conduta diversa da praticada, qual seja, comprovar por meio de documentos a regular execução financeira de todos os itens previstos no plano de trabalho.
Irregularidade 3: ausência de comprovação de que as empresas que não detinham direitos de exclusividade, contratadas irregularmente por inexigibilidade, pagaram o cachê de bandas ou cantores que realizaram o evento.
Evidências da irregularidade: documentos técnicos presentes nas peças 3, 7, 12, 23, 24, 31, 45, 49, 58 e 76.
Normas infringidas: Art. 70, parágrafo único, da Constituição Federal de 1988; art. 93, do Decreto-lei 200, de 25 de fevereiro de 1967; art. 50, §3º, da Portaria Interministerial 127/2008, Acórdão 96/2008-TCU-Plenário, Acórdão 1435/2017-TCU-Plenário e Termo do Convênio, Cláusula Terceira, item II, alíneas 'd', 'j', 'k', 'bb' e 'ii'; Cláusula Oitava, Parágrafos Terceiro, Quarto, itens III e IV, e Quinto; Cláusula Décima Primeira, item III e VI e Parágrafo Único; Cláusula Décima Segunda; e Cláusula Décima Terceira, Parágrafo Segundo, alínea 'c'.
Conduta: não apresentar notas fiscais e recibos (ou outros documentos equivalentes) emitidos em nome das bandas e cantores e assinados por seus representantes legais ou pelos seus empresários exclusivos, sendo essa representação ou exclusividade registrada em cartório.
Nexo de causalidade: A não apresentação de notas fiscais e recibos (ou outros documentos equivalentes) emitidos em nome das bandas e cantores e assinados por seus representantes legais ou pelos seus empresários exclusivos impediu comprovação do nexo causal entre os recursos federais transferidos e os pagamentos efetuados, visto que não se provou que os valores pagos ao intermediário contratado efetivamente foi repassado as banda e artistas que realizaram shows, resultando em presunção de prejuízo ao erário.
Culpabilidade: não há excludentes de ilicitude, de culpabilidade e de punibilidade; é razoável supor que a responsável tinha consciência da ilicitude de sua conduta; era exigível conduta diversa da praticada, qual seja, assegurar que as bandas e cantores que se apresentaram no evento efetivamente receberam o valor dos pagamentos especificados no plano de trabalho.
Irregularidade 4: não apresentação de declaração de gratuidade do evento, nem de demonstrativo de utilização, dos montantes arrecadados com a venda de ingressos, no objeto do convênio.
Evidências da irregularidade: documentos técnicos presentes nas peças 3, 33, 45, 49, 58 e 77.
Normas infringidas: Art. 70, parágrafo único, da Constituição Federal de 1988; e art. 93, do Decreto-lei 200, de 25 de fevereiro de 1967; art. 56 da Portaria Interministerial 127/2008; Termo do Convênio, Cláusula Terceira, alínea 'cc', e Cláusula Décima Terceira, Parágrafo Segundo, alínea 'k'.
Conduta: não apresentar declaração de gratuidade do evento, nem demonstrativo de utilização, dos montantes arrecadados com a venda de ingressos, no objeto do convênio.
Nexo de causalidade: A ausência de informações sobre a gratuidade do evento ou a venda de ingressos não comprova que não houve sobreposição de pagamentos para os itens previstos no ajuste, resultando em presunção de prejuízo ao erário.
Culpabilidade: não há excludentes de ilicitude, de culpabilidade e de punibilidade; é razoável supor que a responsável tinha consciência da ilicitude de sua conduta; era exigível conduta diversa da praticada, qual seja, assegurar que os valores arrecadados com a cobrança de ingressos em shows e eventos ou venda de bens e serviços produzidos ou fornecidos no âmbito deste convênio sejam revertidos para a consecução do objeto ou recolhidos à conta do Tesouro Nacional.
Débito relacionado ao responsável Cia Experimental de Formação e Produção Cultural de Palmas (CNPJ: 05.529.563/0001-95) , na condição de contratado, em solidariedade com Magna Silvia Pereira Carneiro.
Irregularidade 1: não comprovação da execução física do objeto do convênio.
Evidências da irregularidade: documentos técnicos presentes nas peças 3, 7, 12, 14, 16, 17, 18, 19, 20, 21, 22, 23, 24, 25, 26, 27, 28, 29, 30, 31, 32, 33, 45, 49, 58 e 77.
Normas infringidas: Art. 70, parágrafo único, da Constituição Federal de 1988; art. 93, do Decreto-lei 200, de 25 de fevereiro de 1967; art. 50, §3º, da Portaria Interministerial 127/2008, e Termo do Convênio Cláusula Terceira, item II, alínea 'a', e Cláusula Décima Terceira, Parágrafo Segundo, alíneas 'd', 'g', 'h' e 'i'.
Conduta: não apresentar imagens (fotografias ou filmagens) ou outros documentos que provassem a execução dos itens previstos no plano de trabalho e pagos com recursos do convênio.
Nexo de causalidade: A não apresentação de documentos que comprovassem a execução dos itens previstos no plano de trabalho resultou na presunção de dano ao erário.
Culpabilidade: não há excludentes de ilicitude, de culpabilidade e de punibilidade; é razoável supor que o administrador responsável pela pessoa jurídica tinha consciência da ilicitude de sua conduta; era exigível conduta diversa da praticada, qual seja, comprovar por meio de documentos a efetiva execução de todos os itens previstos no plano de trabalho; ressalta-se que a análise da boa-fé relativa à pessoa jurídica de direito privado é realizada considerando as condutas de seus administradores, uma vez que os atos destes obrigam a pessoa jurídica, desde que exercidos nos limites dos poderes definidos no ato constitutivo do ente, nos termos do art. 47 do Código Civil (Acórdão 1723/2016-TCU-Plenário, Ministro-Relator Raimundo Carrero) .
Irregularidade 2: não comprovação da execução financeira do objeto do convênio.
Evidências da irregularidade: documentos técnicos presentes nas peças 3, 7, 12, 14, 16, 17, 18, 19, 20, 21, 22, 23, 24, 25, 26, 27, 28, 29, 30, 31, 32, 33, 45, 49, 58 e 77.
Normas infringidas: Art. 37, caput, c/c o art. 70, parágrafo único, da Constituição Federal de 1988; art. 93, do Decreto-lei 200, de 25 de fevereiro de 1967; art. 50, §3º, da Portaria Interministerial 127/2008, e Art. 70, parágrafo único, da Constituição Federal de 1988; art. 93, do Decreto-lei 200, de 25 de fevereiro de 1967; art. 50, §3º, da Portaria Interministerial 127/2008, Acórdão 96/2008-TCU-Plenário, Acórdão 1435/2017-TCU-Plenário e Termo do Convênio, Cláusula Terceira, item II, alíneas 'd', 'j', 'k', 'bb' e 'ii'; Cláusula Oitava, Parágrafos Terceiro, Quarto, itens III e IV, e Quinto; Cláusula Décima Primeira, item III e VI e Parágrafo Único; Cláusula Décima Segunda; e Cláusula Décima Terceira, Parágrafo Segundo, alíneas 'c'. e 'e'.
Conduta: não comprovar o nexo de causalidade entre os recursos transferidos e as despesas efetuadas
Nexo de causalidade: A não apresentação de documentos que comprovassem a regular execução financeira dos itens previstos no plano de trabalho resultou na presunção de dano ao erário.
Culpabilidade: não há excludentes de ilicitude, de culpabilidade e de punibilidade; é razoável supor que o responsável tinha consciência da ilicitude de sua conduta; era exigível conduta diversa da praticada, qual seja, comprovar por meio de documentos a regular execução financeira de todos os itens previstos no plano de trabalho; ressalta-se que a análise da boa-fé relativa à pessoa jurídica de direito privado é realizada considerando as condutas de seus administradores, uma vez que os atos destes obrigam a pessoa jurídica, desde que exercidos nos limites dos poderes definidos no ato constitutivo do ente, nos termos do art. 47 do Código Civil (Acórdão 1723/2016-TCU-Plenário, Ministro-Relator Raimundo Carrero) .
Irregularidade 3: ausência de comprovação de que as empresas que não detinham direitos de exclusividade, contratadas irregularmente por inexigibilidade, pagaram o cachê de bandas ou cantores que realizaram o evento.
Evidências da irregularidade: documentos técnicos presentes nas peças 3, 7, 12, 23, 24, 31, 45, 49, 58 e 76.
Normas infringidas: Art. 70, parágrafo único, da Constituição Federal de 1988; art. 93, do Decreto-lei 200, de 25 de fevereiro de 1967; art. 50, §3º, da Portaria Interministerial 127/2008, Acórdão 96/2008-TCU-Plenário, Acórdão 1435/2017-TCU-Plenário e Termo do Convênio, Cláusula Terceira, item II, alíneas 'd', 'j', 'k', 'bb' e 'ii'; Cláusula Oitava, Parágrafos Terceiro, Quarto, itens III e IV, e Quinto; Cláusula Décima Primeira, item III e VI e Parágrafo Único; Cláusula Décima Segunda; e Cláusula Décima Terceira, Parágrafo Segundo, alínea 'c'.
Conduta: não apresentar notas fiscais e recibos (ou outros documentos equivalentes) emitidos em nome das bandas e cantores e assinados por seus representantes legais ou pelos seus empresários exclusivos, sendo essa representação ou exclusividade registrada em cartório.
Nexo de causalidade: A não apresentação de notas fiscais e recibos (ou outros documentos equivalentes) emitidos em nome das bandas e cantores e assinados por seus representantes legais ou pelos seus empresários exclusivos impediu comprovação do nexo causal entre os recursos federais transferidos e os pagamentos efetuados, visto que não se provou que os valores pagos ao intermediário contratado efetivamente foi repassado as banda e artistas que realizaram shows, resultando em presunção de prejuízo ao erário.
Culpabilidade: não há excludentes de ilicitude, de culpabilidade e de punibilidade; é razoável supor que o administrador responsável pela pessoa jurídica tinha consciência da ilicitude de sua conduta; era exigível conduta diversa da praticada, qual seja, assegurar que as bandas e cantores que se apresentaram no evento efetivamente receberam o valor dos pagamentos especificados no plano de trabalho; ressalta-se que a análise da boa-fé relativa à pessoa jurídica de direito privado é realizada considerando as condutas de seus administradores, uma vez que os atos destes obrigam a pessoa jurídica, desde que exercidos nos limites dos poderes definidos no ato constitutivo do ente, nos termos do art. 47 do Código Civil (Acórdão 1723/2016-TCU-Plenário, Ministro-Relator Raimundo Carrero) .
Irregularidade 4: não apresentação de declaração de gratuidade do evento, nem de demonstrativo de utilização, dos montantes arrecadados com a venda de ingressos, no objeto do convênio.
Evidências da irregularidade: documentos técnicos presentes nas peças 3, 33, 45, 49, 58 e 77.
Normas infringidas: Art. 70, parágrafo único, da Constituição Federal de 1988; e art. 93, do Decreto-lei 200, de 25 de fevereiro de 1967; art. 56 da Portaria Interministerial 127/2008; Termo do Convênio, Cláusula Terceira, alínea 'cc', e Cláusula Décima Terceira, Parágrafo Segundo, alínea 'k'.
Conduta: não apresentar declaração de gratuidade do evento, nem demonstrativo de utilização, dos montantes arrecadados com a venda de ingressos, no objeto do convênio.
Nexo de causalidade: A ausência de informações sobre a gratuidade do evento ou a venda de ingressos não comprova que não houve sobreposição de pagamentos para os itens previstos no ajuste, resultando em presunção de prejuízo ao erário.
Culpabilidade: não há excludentes de ilicitude, de culpabilidade e de punibilidade; é razoável supor que o administrador responsável pela pessoa jurídica tinha consciência da ilicitude de sua conduta; era exigível conduta diversa da praticada, qual seja, assegurar que os valores arrecadados com a cobrança de ingressos em shows e eventos ou venda de bens e serviços produzidos ou fornecidos no âmbito deste convênio sejam revertidos para a consecução do objeto ou recolhidos à conta do Tesouro Nacional; ressalta-se que a análise da boa-fé relativa à pessoa jurídica de direito privado é realizada considerando as condutas de seus administradores, uma vez que os atos destes obrigam a pessoa jurídica, desde que exercidos nos limites dos poderes definidos no ato constitutivo do ente, nos termos do art. 47 do Código Civil (Acórdão 1723/2016-TCU-Plenário, Ministro-Relator Raimundo Carrero) .
Débito relativo às Irregularidades 1, 2, 3 e 4:
	Data de ocorrência
	Valor histórico (R$) 

	31/3/2009
	229.065,80

Valor atualizado do débito (sem juros) em 25/11/2021: R$ 471.829,73
informar aos responsáveis que, caso venham a ser condenados pelo Tribunal, os débitos ora apurados serão acrescidos de juros de mora, nos termos do § 1º do art. 202 do RI/TCU;
esclarecer aos responsáveis, em obediência ao art. 12, § 2º, da Lei 8.443/1992, e ao art. 12, inciso VI, da Resolução TCU 170/2004, que o recolhimento tempestivo do débito somente saneará o processo caso seja reconhecida a sua boa-fé e não se constate outra irregularidade nas contas; 
encaminhar cópia da presente instrução aos responsáveis, a fim de subsidiar a apresentação de suas alegações de defesa e/ou razões de justificativa;
esclarecer aos responsáveis, em obediência ao art. 12, § 3º, da Lei 8.443/1992, e ao art. 12, inciso VII, da Resolução TCU 170/2004, que o não atendimento à citação ou à audiência implicará revelia, para todos os efeitos, dando-se prosseguimento ao processo".
2.	Com base na delegação de competência conferida por este Relator, o titular da SecexTCE autorizou a promoção da medida preliminar proposta nos autos (peça 91) .
3.	Embora notificados do chamamento do Tribunal, os responsáveis não apresentaram defesa. 
4.	Ato contínuo, o auditor da SecexTCE encarregado do feito lavrou instrução de mérito (peça 102) , abaixo parcialmente transcrita, cujas análise e proposta contaram com a anuência do escalão dirigente da unidade técnica (peças 104 e 103) e do Ministério Público junto a este Tribunal (peça 105) :
"15. Em cumprimento ao pronunciamento da unidade (peça 91) , foram efetuadas citações dos responsáveis, nos moldes adiante:
 Sra. Magna Silvia Pereira Carneiro - promovida a citação da responsável, conforme delineado adiante:
	Comunicação: Ofício 67523/2021 - Seproc (peça 97) 
Data da Expedição: 13/1/2022
Data da Ciência: 19/1/2022 (peça 99) 
Nome Recebedor: Airton Lelis
Observação: Ofício enviado para o endereço do responsável, conforme pesquisa na base de dados no sistema da Receita Federal, custodiada pelo TCU.
Fim do prazo para a defesa: 3/2/2022
	
 Cia Experimental de Formação e Produção Cultural de Palmas - promovida a citação do responsável, conforme delineado adiante:
	Comunicação: Ofício 67524/2021 - Seproc (peça 95) 
Data da Expedição: 13/1/2022
Data da Ciência: 20/1/2022 (peça 100) 
Nome Recebedor: Vanda Milhomem Brito
Observação: Ofício enviado para o endereço do responsável, conforme pesquisa na base de dados no sistema da Receita Federal, custodiada pelo TCU.
Fim do prazo para a defesa: 4/2/2022
	
Conforme Despacho de Conclusão das Comunicações Processuais (peça 101) , as providências inerentes às comunicações processuais foram concluídas. 
Transcorrido o prazo regimental, os responsáveis Sra. Magna Silvia Pereira Carneiro e Cia Experimental de Formação e Produção Cultural de Palmas permaneceram silentes, devendo ser considerados reveis, nos termos do art. 12, § 3º, da Lei 8.443/1992.
ANÁLISE DOS PRESSUPOSTOS DE PROCEDIBILIDADE DA IN/TCU 71/2012
Avaliação de Viabilidade do Exercício do Contraditório e Ampla Defesa
18. Verifica-se que não houve o transcurso de mais de dez anos desde o fato gerador sem que tenha havido a notificação dos responsáveis pela autoridade administrativa federal competente (art. 6º, inciso II, c/c art. 19 da IN/TCU 71/2012, modificada pela IN/TCU 76/2016) , uma vez que o fato gerador da irregularidade sancionada ocorreu em 31/3/2009, e os responsáveis foram notificados sobre as irregularidades pela autoridade administrativa competente conforme segue:
18.1. Sra. Magna Silvia Pereira Carneiro, por meio do edital acostado à peça 63, publicado em 5/1/2018.
18.2. Cia Experimental de Formação e Produção Cultural de Palmas, por meio do ofício acostado à peça 59, recebido em 1/11/2017, conforme AR (peça 62) .
Valor de Constituição da TCE 	
Verifica-se, ainda, que o valor atualizado do débito apurado (sem juros) em 1/1/2017 é de R$ 374.408,05, portanto superior ao limite mínimo de R$ 100.000,00, na forma estabelecida conforme os arts. 6º, inciso I, e 19 da IN/TCU 71/2012, modificada pela IN/TCU 76/2016. 
OUTROS PROCESSOS/DÉBITOS NOS SISTEMAS DO TCU COM OS MESMOS RESPONSÁVEIS
Informa-se que não foi encontrado débito imputável aos responsáveis em outros processos no Tribunal.
A tomada de contas especial está, assim, devidamente constituída e em condição de ser instruída.
EXAME TÉCNICO
Do afastamento da Irregularidade 3
Embora os responsáveis tenham sido citados pela irregularidade 'Ausência de comprovação de que as empresas que não detinham direitos de exclusividade de artistas, contratadas irregularmente por inexigibilidade, pagaram o cachê de bandas e/ou artistas que realizaram o evento', verifica-se que há um novo entendimento acerca dessa irregularidade.
Apesar do entendimento firmado pelo Plenário do TCU, por intermédio dos Acórdãos 96/2008 e 1435/2017, no sentido da exigência de recibos de pagamento de cachês a bandas e/ou artistas decorrer do próprio dever de prestar contas, inerente à comprovação do nexo financeiro do ajuste, este Tribunal tem deliberado pela elisão do débito decorrente da irregularidade em comento ao apreciar situações semelhantes a que ora se examina, onde não há previsão, no termo de convênio - ou mesmo nos normativos vigentes à época de sua celebração -, exigindo a comprovação de contratos de exclusividade registrados em cartório ou a apresentação de documentos comprobatórios de pagamento de cachês.
Nesse sentido, em recente decisão, o Ministro Benjamin Zymler consignou, no Voto condutor do Acórdão 18189/2021-TCU-Primeira Câmara, o elucidativo fragmento:
12. Quanto à ausência de comprovante do efetivo recebimento do cachê por parte dos artistas, a questão foi recentemente discutida no Acórdão 1892/2020-TCU-Plenário, proferido na sessão de 22/7/2020 (em relação ao qual fui voto vencido) , oportunidade em que esta Corte de Contas considerou que não seria razoável exigir a apresentação de comprovantes assinados pelos artistas ou por seus representantes legais diretos para aqueles eventos executados antes da edição da Portaria do Ministério do Turismo 153/2009. Transcrevo, a seguir, trecho do voto do ministro relator: 
'Com efeito, a existência de dano ao Erário é evidenciada quando há indícios de inexecução do evento objeto do convênio ou quando não é possível comprovar o nexo de causalidade, o que não é a hipótese do presente processo. Restou comprovada a execução do evento e a apresentação das bandas contratadas, bem assim o pagamento à empresa contratada com os recursos do convênio. 
Os dados sobre os custos efetivamente incorridos no pagamento dos cachês (notas fiscais ou recibos emitidos diretamente pelos artistas) , foram em diversas oportunidades debatidos no âmbito deste Tribunal, com posições destoantes entre os componentes dos Colegiados. Entretanto, sempre acompanhei a tese de que, em processo padrão do MTur, em especial, aqueles referentes a eventos executados antes da edição da Portaria MTur 153/2009 (art. 17, §2°) , não é razoável exigir a apresentação de comprovantes assinados pelos artistas ou seus representantes legais diretos, visto que não era exigência prevista nos termos de convênios ou normativos da época, sendo regra a demonstração do pagamento apenas por meio da empresa intermediadora. 
Conforme afirma o MPTCU, nos poucos casos prévios a 2009 em que estão disponíveis informações como preços efetivamente recebidos pelas bandas, sua origem advém de outras fontes de obtenção, a exemplo de processos judiciais ou de fiscalização centralizada no âmbito do controle interno.' 
13. Acrescento que somente após a vigência do referido normativo é que passaram a ser exigidos tais documentos na prestação de contas (art. 17, § 2º) : 
'§ 2º O convenente deverá exigir do contratante dos artistas e/ou bandas e/ou grupos documentos comprobatório do efetivo recebimento do cachê por parte dos mesmos, a ser apresentado no ato da prestação de contas.' 
14. Assim, considerando a legislação vigente à época da celebração da avença, o Tribunal admitiu a composição do nexo de causalidade com os documentos que comprovassem o pagamento à empresa contratada, sem necessidade de apresentar os recibos dos cachês, já que isso não era exigido do gestor naquele momento.
 (...) 
16. Nessa mesma linha, cito também os Acórdãos 11.787/2020 e 12.494/2020, ambos da Primeira Câmara e de relatoria do Ministro Bruno Dantas, os quais seguiram o entendimento que prevaleceu no âmbito do Acórdão 1892/2020-TCU-Plenário. 
17. No caso em apreço, destaco que o convênio foi firmado em 25/6/2008 (peça 9) ; o evento realizado nos dias 25 a 29/6/2008; e os pagamentos realizados em 23/9/2008 (peça 89, p. 36-37) , portanto antes da vigência da Portaria do Ministério do Turismo 123, de 6/10/2009. Além disso, não há informação expressa nas cláusulas do ajuste quanto à necessidade de demonstração dos pagamentos dos cachês aos artistas, para fins de demonstração do nexo de causalidade quando da prestação de contas. 
18. Portanto, como existem nos autos nota fiscal emitida pela contratada e os comprovantes de pagamento, cujos valores coincidem, afasto a irregularidade atinente à ausência de comprovantes do efetivo recebimento do cachê por parte dos artistas.
Há no Termo de Convênio, Cláusula Terceira, item II, apenas uma alínea que tangencia a questão dos contratos de exclusividade, a saber (peça 3, p. 5) :
bb) registrar no SICONV eventuais contratos de exclusividade de artistas com empres6rios a serem contratados no 0mbito deste Conv0nio, quando for o caso;
Assim, não se verifica qualquer disposição no sentido de se comprovar que os contratos de exclusividade foram firmados na forma prevista pelo Acórdão 96/2008, ou a necessidade de apresentação de comprovante do pagamento de cachê a banda e/ou artista pelo intermediário contratado para a realização dos shows estabelecida pela Portaria MTur 153/2009. Somente em meados de 2009, à época do advento dessa Portaria, é que o Ministério do Turismo passou a fazer constar, nos termos de convênio, uma Cláusula no sentido de:
Apresentar na prestação de contas, quando da contratação de artistas, consagrados, enquadrados na hipótese de inexigibilidade prevista no inciso III do art. 25 da Lei 8.666/1992, atualizada, por meio de intermediários ou representantes, cópia do contrato de exclusividade dos artistas com o empresário contratado, registrado em cartório, sob pena de glosa dos valores envolvidos. Ressalta-se que o contrato de exclusividade difere da autorização que confere exclusividade apenas para os dias correspondentes à apresentação dos artistas e que é restrita à localidade do evento, conforme dispõe o Acórdão 96/2008-TCU-Plenário do TCU.
Dessa forma, mostra-se aplicável, ao caso em comento, idêntico deslinde dado às situações mencionadas no Voto condutor do Acórdão 18189/2021-TCU-Primeira Câmara, uma vez que o responsável estaria sendo cobrado por documentos sobre os quais ele não tinha como saber que lhe eram exigíveis, considerando:
a ausência da Cláusula retro mencionada no termo deste convênio;
a inexistência de ato normativo referente a convênios no setor de turismo, à época dos fatos, exigindo documentos comprobatórios do efetivo recebimento de cachê por parte de bandas e/ou artistas;
a ausência de entendimento do TCU que orientasse ou determinasse a exigência de tais documentos de pagamento da Contratada a bandas e/ou artistas;
que o gestor, no período entre a celebração, a execução e a prestação de contas, em momento algum foi cientificado da necessidade de comprovar os contratos de exclusividade firmados na forma prevista no Acórdão 96/2008, ou de apresentar documentos comprobatórios do pagamento de cachês a bandas e/ou artistas; 
que o Acórdão 1435/2017-TCU-Plenário foi prolatado cerca de oito anos após a execução do ajuste.
Desse modo, remanescem as demais Irregularidade 1, 2 e 4 nos presentes autos a justificar a condenação solidária dos responsáveis, cujo valor do débito, entretanto, não sofre alteração, pois as ocorrências remanescentes abrangem o valor integral dos recursos federais repassados.
Da validade das notificações:
Preliminarmente, cumpre tecer breves considerações sobre a forma como são realizadas as comunicações processuais no TCU. A esse respeito, destacam-se o art. 179, do Regimento Interno do TCU (Resolução 155, de 4/12/2002) e o art. 4º, inciso III, § 1º, da Resolução TCU 170, de 30 de junho de 2004, in verbis:
Art. 179. A citação, a audiência ou a notificação, bem como a comunicação de diligência, farse-ão:
I - mediante ciência da parte, efetivada por servidor designado, por meio eletrônico, fac-símile, telegrama ou qualquer outra forma, desde que fique confirmada inequivocamente a entrega da comunicação ao destinatário;
II - mediante carta registrada, com aviso de recebimento que comprove a entrega no endereço do destinatário;
III - por edital publicado no Diário Oficial da União, quando o seu destinatário não for localizado
 (...) 
Art. 3º As comunicações serão dirigidas ao responsável, ou ao interessado, ou ao dirigente de órgão ou entidade, ou ao representante legal ou ao procurador constituído nos autos, com poderes expressos no mandato para esse fim, por meio de:
I - correio eletrônico, fac-símile ou telegrama;
II - servidor designado;
III - carta registrada, com aviso de recebimento;
IV - edital publicado no Diário Oficial da União, quando o seu destinatário não for localizado, nas hipóteses em que seja necessário o exercício de defesa.
Art. 4º. Consideram-se entregues as comunicações:
I - efetivadas conforme disposto nos incisos I e II do artigo anterior, mediante confirmação da ciência do destinatário;
II - realizadas na forma prevista no inciso III do artigo anterior, com o retorno do aviso de recebimento, entregue comprovadamente no endereço do destinatário;
III - na data de publicação do edital no Diário Oficial da União, quando realizadas na forma prevista no inciso IV do artigo anterior.
§ 1º O endereço do destinatário deverá ser previamente confirmado mediante consulta aos sistemas disponíveis ao Tribunal ou a outros meios de informação, a qual deverá ser juntada ao respectivo processo.
 (...) 
Bem se vê, portanto, que a validade da citação via postal não depende de que o aviso de recebimento seja assinado pelo próprio destinatário da comunicação, o que dispensa, no caso em tela, a entrega do AR em 'mãos próprias'. A exigência da norma é no sentido de o Tribunal verificar se a correspondência foi entregue no endereço correto, residindo aqui a necessidade de certeza inequívoca. 
Não é outra a orientação da jurisprudência do TCU, conforme se verifica dos julgados a seguir transcritos:
São válidas as comunicações processuais entregues, mediante carta registrada, no endereço correto do responsável, não havendo necessidade de que o recebimento seja feito por ele próprio (Acórdão 3648/2013-TCU-Segunda Câmara, Relator José Jorge) ;
É prescindível a entrega pessoal das comunicações pelo TCU, razão pela qual não há necessidade de que o aviso de recebimento seja assinado pelo próprio destinatário. Entregandose a correspondência no endereço correto do destinatário, presume-se o recebimento da citação. (Acórdão 1019/2008-TCU-Plenário, Relator Benjamin Zymler) ;
As comunicações do TCU, inclusive as citações, deverão ser realizadas mediante Aviso de Recebimento - AR, via Empresa Brasileira de Correios e Telégrafos, bastando para sua validade que se demonstre que a correspondência foi entregue no endereço correto. (Acórdão 1526/2007-TCU-Plenário, Relator Aroldo Cedraz) .
A validade do critério de comunicação processual do TCU foi referendada pelo Supremo Tribunal Federal, nos termos do julgamento do MS-AgR 25.816/DF, por meio do qual se afirmou a desnecessidade da ciência pessoal do interessado, entendendo-se suficiente a comprovação da entrega do 'AR' no endereço do destinatário:
Ementa: agravo regimental. Mandado de segurança. Desnecessidade de intimação pessoal das decisões do tribunal de contas da união. art. 179 do regimento interno do TCU. Intimação do ato impugnado por carta registrada, iniciado o prazo do art. 18 da lei nº 1.533/51 da data constante do aviso de recebimento. Decadência reconhecida. Agravo improvido.
O envio de carta registrada com aviso de recebimento está expressamente enumerado entre os meios de comunicação de que dispõe o Tribunal de Contas da União para proceder às suas intimações.
O inciso II do art. 179 do Regimento Interno do TCU é claro ao exigir apenas a comprovação da entrega no endereço do destinatário, bastando o aviso de recebimento simples. 
Da revelia dos responsáveis Sra. Magna Silvia Pereira Carneiro e Cia Experimental de Formação e Produção Cultural de Palmas
33. No caso vertente, a citação de cada um dos responsáveis (Sra. Magna Silvia Pereira Carneiro e Cia Experimental de Formação e Produção Cultural de Palmas) se deu em endereços provenientes de pesquisas de endereços realizadas pelo TCU na base de dados da Receita custodiada pelo TCU (peças 92-93) , A entrega dos ofícios citatórios nesses endereços ficou comprovada conforme detalhamento a seguir:
33.1. Sra. Magna Silvia Pereira Carneiro, ofício 67523/2021 - Seproc (peça 97) , origem no sistema da Receita Federal e ofício 70404/2021 - Seproc (peça 96) , origem no sistema do CPF/RFB (peça 92) .
33.2. Cia Experimental de Formação e Produção Cultural de Palmas, ofício 67524/2021 - Seproc (peça 95) , origem no sistema CNPJ da Receita Federal (peça 93) .
Nos processos do TCU, a revelia não leva à presunção de que seriam verdadeiras todas as imputações levantadas contra os responsáveis, diferentemente do que ocorre no processo civil, em que a revelia do réu opera a presunção da verdade dos fatos narrados pelo autor (Acórdão 1009/2018-TCU-Plenário, Relator Bruno Dantas; 2369/2013-TCU-Plenário, Relator Benjamin Zymler e 2449/2013-TCU-Plenário, Relator Benjamin Zymler) . Dessa forma, a avaliação da responsabilidade do agente não pode prescindir da prova existente no processo ou para ele carreada. 
Ao não apresentar sua defesa, os responsáveis deixaram de produzir prova da regular aplicação dos recursos sob sua responsabilidade, em afronta às normas que impõem aos gestores públicos a obrigação legal de, sempre que demandados pelos órgãos de controle, apresentar os documentos que demonstrem a correta utilização das verbas públicas, a exemplo do contido no art. 93 do Decreto-Lei 200/1967: 'Quem quer que utilize dinheiros públicos terá de justificar seu bom e regular emprego na conformidade das leis, regulamentos e normas emanadas das autoridades administrativas competentes.' 
Mesmo as alegações de defesa não sendo apresentadas, considerando o princípio da verdade real que rege esta Corte, procurou-se buscar, em manifestações dos responsáveis na fase interna desta Tomada de Contas Especial, se havia algum argumento que pudesse ser aproveitado a seu favor. 
Os argumentos apresentados na fase interna (peças 36, 39, 44 e 50) não elidem as irregularidades apontadas (registrando-se que a Irregularidade 3 foi afastada, em nome do princípio da autotutela Administrativa, em função da ausência de previsão legal e normativa) .
Em se tratando de processo em que a parte interessada não se manifestou acerca das irregularidades imputadas, não há elementos para que se possa efetivamente aferir e reconhecer a ocorrência de boa-fé na conduta dos responsáveis, podendo este Tribunal, desde logo, proferir o julgamento de mérito pela irregularidade das contas, conforme os termos dos §§ 2º e 6º do art. 202 do Regimento Interno do TCU. (Acórdão 2064/2011-TCU-Primeira Câmara (Relator Ubiratan Aguiar) , 6.182/2011-TCU-1ª Câmara (Relator Weber de Oliveira) , 4.072/2010-TCU-1ª Câmara (Relator Valmir Campelo) , 1.189/2009-TCU-1ª Câmara (Relator Marcos Bemquerer) , 731/2008-TCU-Plenário (Relator Aroldo Cedraz) . Ressalta-se que a análise da boa-fé relativa a pessoa jurídica de direito privado é realizada considerando as condutas de seus administradores, uma vez que os atos destes obrigam a pessoa jurídica, desde que exercidos nos limites dos poderes definidos no ato constitutivo do ente, nos termos do art. 47 do Código Civil (Acórdão 1723/2016-TCU-Plenário, Ministro-Relator Raimundo Carrero) .
Dessa forma, os responsáveis Sra. Magna Silvia Pereira Carneiro e Cia Experimental de Formação e Produção Cultural de Palmas devem ser considerados revéis, nos termos do art. 12, § 3º, da Lei 8.443/1992, devendo as contas serem julgadas irregulares, condenando-os solidariamente ao débito apurado, afastada a Irregularidade 3 por falta de amparo legal e normativo.
Prescrição da Pretensão Punitiva
Vale ressaltar que a pretensão punitiva do TCU, conforme Acórdão 1441/2016-TCU-Plenário, Relator Benjamin Zymler, que uniformizou a jurisprudência acerca dessa questão, subordina-se ao prazo geral de prescrição indicado no art. 205 do Código Civil, que é de dez anos, contado da data de ocorrência da irregularidade sancionada, nos termos do art. 189 do Código Civil, sendo este prazo interrompido pelo ato que ordenar a citação, a audiência ou a oitiva dos responsáveis.
No caso em exame, ocorreu a prescrição, uma vez que a irregularidade sancionada ocorreu em 31/3/2009, e o ato de ordenação da citação ocorreu em 26/11/2021.
CONCLUSÃO
Em face da análise promovida na seção 'Exame Técnico', verifica-se que os responsáveis Sra. Magna Silvia Pereira Carneiro e Cia Experimental de Formação e Produção Cultural de Palmas não lograram comprovar a boa e regular aplicação dos recursos, instados a se manifestar, optaram pelo silêncio, configurando a revelia, nos termos do § 3º, do art. 12, da Lei 8.443/1992. Ademais, inexistem nos autos elementos que demonstrem a boa-fé dos responsáveis ou a ocorrência de outras excludentes de culpabilidade.
Verifica-se também que houve a prescrição da pretensão punitiva, conforme análise já realizada.
Tendo em vista que não constam dos autos elementos que permitam reconhecer a boa-fé dos responsáveis, sugere-se que as suas contas sejam julgadas irregulares, nos termos do art. 202, § 6º, do Regimento Interno do TCU, com a imputação do débito atualizado monetariamente e acrescido de juros de mora, nos termos do art. 202, § 1º do Regimento Interno do TCU, descontado o valor eventualmente recolhido. Ressalta-se que a análise da boa-fé relativa a pessoa jurídica de direito privado é realizada considerando as condutas de seus administradores, uma vez que os atos destes obrigam a pessoa jurídica, desde que exercidos nos limites dos poderes definidos no ato constitutivo do ente, nos termos do art. 47 do Código Civil (Acórdão 1723/2016-TCU-Plenário, Ministro-Relator Raimundo Carrero) .
Por fim, como não houve elementos que pudessem modificar o entendimento acerca das irregularidades em apuração, mantém-se a matriz de responsabilização presente na peça 88, exceto no tocante à Irregularidade 3, afastada por falta de amparo legal e normativo.
PROPOSTA DE ENCAMINHAMENTO
Diante do exposto, submetemos os autos à consideração superior, propondo ao Tribunal:
considerar revéis os responsáveis Sra. Magna Silvia Pereira Carneiro (CPF: XXX.461.051-XX) e Cia Experimental de Formação e Produção Cultural de Palmas (CNPJ: 05.529.563/0001-95) , para todos os efeitos, dando-se prosseguimento ao processo, com fulcro no art. 12, § 3º, da Lei 8.443/1992; 
julgar irregulares, nos termos dos arts. 1º, inciso I, 16, inciso III, alínea 'c', da Lei 8.443/1992, c/c os arts. 19 e 23, inciso III, da mesma Lei, as contas dos responsáveis Sra. Magna Silvia Pereira Carneiro (CPF: XXX.461.051-XX) e Cia Experimental de Formação e Produção Cultural de Palmas (CNPJ: 05.529.563/0001-95) , condenando-os solidariamente ao pagamento das importâncias a seguir especificadas, atualizadas monetariamente e acrescidas dos juros de mora, calculadas a partir das datas discriminadas até a data da efetiva quitação do débito, fixando-lhes o prazo de quinze dias, para que comprovem, perante o Tribunal, o recolhimento das referidas quantias aos cofres do Tesouro Nacional, nos termos do art. 23, inciso III, alínea 'a', da citada lei, c/c o art. 214, inciso III, alínea 'a', do Regimento Interno do TCU. 
Débitos relacionados ao responsável Cia Experimental de Formação e Produção Cultural de Palmas (CNPJ: 05.529.563/0001-95) em solidariedade com Sra. Magna Silvia Pereira Carneiro (CPF: XXX.461.051-XX) :
	Data de ocorrência
	Valor histórico (R$) 

	31/3/2009
	159.943,56

	31/3/2009
	41.750,10

	31/3/2009
	27.372,14

Valor atualizado do débito (com juros) em 9/3/2022: R$ 629.744,61.
autorizar, desde logo, a cobrança judicial das dívidas, caso não atendidas as notificações, na forma do disposto no art. 28, inciso II, da Lei 8.443/1992;
autorizar também, desde logo, se requerido, com fundamento no art. 26, da Lei 8.443, de 1992, c/c o art. 217, §1º do Regimento Interno do TCU, o parcelamento da (s) dívida (s) em até 36 parcelas, incidindo, sobre cada parcela, corrigida monetariamente, os correspondentes acréscimos legais, fixando-lhe o prazo de quinze dias, a contar do recebimento da notificação, para comprovar, perante o Tribunal, o recolhimento da primeira parcela, e de trinta dias, a contar da parcela anterior, para comprovar os recolhimentos das demais parcelas, devendo incidir, sobre cada valor mensal, atualizado monetariamente, os juros de mora devidos, no caso do débito, na forma prevista na legislação em vigor, alertando os responsáveis de que a falta de comprovação do recolhimento de qualquer parcela importará o vencimento antecipado do saldo devedor, nos termos do § 2º do art. 217 do Regimento Interno deste Tribunal; 
enviar cópia do Acórdão a ser prolatado à Procuradoria da República no Estado do Tocantins, nos termos do § 3º do art. 16 da Lei 8.443/1992, c/c o § 7º do art. 209 do Regimento Interno do TCU, para adoção das medidas cabíveis; e
enviar cópia do Acórdão que vier a ser proferido ao Ministério do Turismo e aos responsáveis, para ciência;
informar à Procuradoria da República no Estado do Tocantins, ao Ministério do Turismo e aos responsáveis que a presente deliberação, acompanhada do Relatório e do Voto que a fundamenta, está disponível para a consulta no endereço www.tcu.gov.br/acordaos, além de esclarecer que, caso requerido, o TCU poderá fornecer sem custos as correspondentes cópias, de forma impressa; e
informar à Procuradoria da República no Estado do Tocantins que, nos termos do parágrafo único do art. 62 da Resolução TCU 259/2014, os procuradores e membros do Ministério Público credenciados nesta Corte podem acessar os presentes autos de forma eletrônica e automática, ressalvados apenas os casos de eventuais peças classificadas como sigilosas, as quais requerem solicitação formal".
5.	Estando os autos em meu gabinete, a Sra. Magna Silvia Pereira Carneiro apresentou petição (peça 107) , em 18/3/2022, subscrita por advogado legalmente constituído, mediante a qual, apoiando-se na análise da SecexTCE, requer que este Tribunal declare a prescrição da pretensão punitiva estatal e determine o arquivamento do feito.
	É o relatório.

Adelmario Alves dos Santos Jorge (OAB/TO 6.398), representando Magna Silvia Pereira Carneiro.

Subprocurador-Geral Lucas Rocha Furtado.

TOMADA DE CONTAS ESPECIAL. CONVÊNIO. REALIZAÇÃO DE EVENTO. NÃO COMPROVAÇÃO DA REGULAR EXECUÇÃO FÍSICA E FINANCEIRA DO OBJETO PACTUADO. CITAÇÃO. REVELIA. IRREGULARIDADE DAS CONTAS. DÉBITO. PRESCRIÇÃO DA PRETENSÃO PUNITIVA.

TOMADA DE CONTAS ESPECIAL (TCE)

Secretaria de Controle Externo de Tomada de Contas Especial (SecexTCE).

Aprecia-se tomada de contas especial instaurada pelo Ministério do Turismo - MTur, em desfavor de Magna Silvia Pereira Carneiro e da Cia Experimental de Formação e Produção Cultural de Palmas, em razão de não comprovação da regular aplicação dos recursos oriundos do Convênio 27/2009 (registro Siafi 702979) , que tinha por objeto a implementação do projeto intitulado "Festival de Inverno de Taquaruçú - I Encontro de Cultura Regional do Brasil Central do Tocantins", realizado no período de 3 a 5/4/2009.
2.	Com vigência de 16/2/2009 a 21/7/2009 (peça 80) e prazo final para apresentação da prestação de contas em 21/8/2009, referido ajuste previu recursos no montante de R$ 257.865,80, sendo R$ 229.065,80 à conta do concedente e R$ 28.800,00 de contrapartida do convenente. Os repasses efetivos da União totalizaram R$ 229.065,80, creditados em parcela única em 31/3/2009 (peça 31) .
3.	O plano de trabalho pactuado previa a execução das seguintes ações (peça 77) :
	Nº da Etapa
	Especificação
	Valor (em R$) 

	1
	Arte - Criação/produção de Spot e VT para Rádio/TV
	2.000,00

	2
	Pessoal (Coordenador técnico) 
	1.500,00

	3
	Pessoal (Curador) 
	6.000,00

	4
	Pessoal (Assessor de imprensa) 
	3.000,00

	5
	Pessoal (Assistente técnico log. estrutura física) 
	2.000,00

	6
	Cachê (Artista nacional) 
	20.000,00

	7
	Cachê (Artistas de danças populares) 
	4.000,00

	8
	Cachê (Artistas locais) 
	2.000,00

	9
	Cachê (Artistas regionais) 
	9.000,00

	10
	Cachê (Grupos de teatro) 
	9.000,00

	11
	Cachê (Mestres da cultura popular) 
	3.000,00

	12
	Arte - Criação gráfica (cartaz, filipeta, folder etc.) 
	2.420,00

	13
	Pessoal (Produtor Executivo) 
	3.000,00

	14
	Pessoal (Assistente de Produção) 
	6.000,00

	15
	Pessoal (Coordenador Geral) 
	8.000,00

	16
	Pessoal (Diretor de Produção) 
	12.000,00

	17
	Camisetas
	1.500,00

	18
	Cartazes
	1.440,00

	19
	Publicidade (distribuição de cartazes/filipetas) 
	1.800,00

	20
	Publicidade (divulgação em jornal) 
	2.800,00

	21
	Publicidade (divulgação em rádio) 
	4.200,00

	22
	Publicidade (divulgação em TV) 
	10.000,00

	23
	Confecção de faixas
	800,00

	24
	Confecção de filipetas
	1.500,00

	25
	Confecção de folders
	2.100,00

	26
	Confecção de outdoor
	3.400,00

	27
	Confecção de fundo de palco
	2.160,00

	28
	Banheiros químicos
	3.600,00

	29
	Publicidade (carro de som) 
	3.600,00

	30
	CD/Fotos
	3.000,00

	31
	Camarins
	8.100,00

	32
	Energia elétrica
	4.800,00

	33
	Gerador
	7.500,00

	34
	Hospedagem artistas (apartamentos duplos) 
	1.080,00

	35
	Hospedagem artistas (apartamentos triplos) 
	6.300,00

	36
	Hospedagem artistas (apartamentos single) 
	500,00

	37
	Iluminação
	10.500,00

	38
	Locação de van
	1.200,00

	39
	Locação de ônibus (Palmas) 
	7.200,00

	40
	Locação de ônibus (Taquaraçú) 
	3.600,00

	41
	Palco
	18.000,00

	42
	Passagens aéreas
	13.315,80

	43
	Sonorização
	16.050,00

	44
	Telão I
	3.600,00

	45
	Telão II
	3.600,00

	46
	Cobertura lona de circo
	16.500,00

	47
	Locação de carro executivo (artistas) 
	1.200,00

	Total
	257.865,80

4.	Após analisar a documentação apresentada pela convenente a título de prestação de contas (peças 11 a 32) , o órgão concedente apontou, consoante Nota Técnica de Reanálise 1521/2011 (peça 45) , Parecer Financeiro 1066/2017 (peça 58) e Relatório do Tomador de Contas (peça 80) , as seguintes irregularidades na execução física e financeira do convênio: não comprovação da execução física e/ou financeira do objeto pactuado; infringência às normas de licitação; apresentação de notas fiscais sem atesto de recebimento dos serviços; não comprovação dos pagamentos efetuados; não comprovação da gratuidade do evento; não comprovação da execução dos itens do plano de trabalho pactuado.
5.	Em virtude do exposto, atribuiu à Sra. Magna Silvia Pereira Carneiro, na condição de gestora dos recursos, e à Cia Experimental de Formação e Produção Cultural de Palmas, na condição de entidade contratada, a responsabilidade pelo prejuízo ocasionado ao erário, no valor total dos recursos descentralizados.
6. 	No âmbito deste Tribunal, após examinar a documentação inserta nos autos (peça 89) , a Secretaria de Tomada de Contas Especial - SecexTCE promoveu a citação dos responsáveis em face das ocorrências abaixo consignadas:
	- não comprovação da execução física e financeira do objeto conveniado;
	- não comprovação do pagamento, pelas empresas intermediárias da contratação das atrações artísticas que não detinham direitos de exclusividade, contratadas irregularmente por inexigibilidade de licitação, do cachê das bandas e/ou cantores que realizaram o evento;
	- não apresentação de declaração de gratuidade do evento nem de demonstrativo de utilização, no objeto pactuado, dos montantes arrecadados com a eventual venda de ingressos.
7. 	Embora notificados de forma regular e válida, em plena conformidade com os normativos acerca da matéria, os responsáveis permaneceram silentes, o que caracteriza a sua revelia, nos termos do art. 12, § 3º, da Lei 8.443/1992, devendo-se, portanto, dar prosseguimento ao processo.
8. 	Na derradeira instrução nos autos (peça 102) , a SecexTCE sugeriu o julgamento pela irregularidade das contas e a condenação em débito dos responsáveis, sem aplicação de multa ante a ocorrência da prescrição da pretensão punitiva deste Tribunal. 
9. 	De pronto, acolho o encaminhamento de mérito proposto pela unidade técnica, o qual foi endossado pelo douto Parquet e cujos fundamentos incorporo às minhas razões de decidir.
10.	Com efeito, consoante análise empreendida na exordial (peça 89) , a partir dos pareceres exarados pelo órgão concedente, a convenente não apresentou documentação hábil e suficiente para comprovar a execução física das ações listadas no plano de trabalho pactuado, nos moldes previstos, tais como fotografias/vídeos/imagens com a devida identificação da data/local/evento/atrações artísticas apresentadas, declarações de serviços prestados, recibos de pagamento com a identificação dos prestadores de serviço e dos valores envolvidos, amostra de material de divulgação produzido, mapa de veiculação de propaganda do evento em rádio/televisão/carro de som, notícias publicadas em jornais/impressos/internet e listagem de hóspedes e passageiros. 
11.	Outrossim, não apresentou elementos probatórios do nexo de causalidade entre as despesas informadas na prestação de contas e os recursos conveniados.
12.	Ressalto que, na prestação de contas encaminhada ao Ministério do Turismo (peças 12 a 29) , a convenente relacionou as seguintes despesas: 
	Data
	Favorecido
	NF
	Valor (R$) 
	Cheque

	31/3/2009
	GRUPO TEATRO LIVRE DE PALMAS
	101
	44.500,00
	850002

	31/3/2009
	GRUPO TEATRO LIVRE DE PALMAS
	102
	47.000,00
	850002

	31/3/2009
	KROMA PUBL. E MARKETING LTDA. - ME
	502
	22.860,00
	850003

	31/3/2009
	KROMA PUBL. E MARKETING LTDA - ME
	503
	7.260,00
	850003

	31/3/2009
	MAX TUR AGENCIA DE TURISMO LTDA
	196
	13.315,80
	850005

	31/3/2009
	MAX TUR AGENCIA DE TURISMO LTDA
	198
	1.200,00
	850005

	31/3/2009
	MAX TUR AGENCIA DE TURISMO LTDA
	200
	1.200,00
	850005

	31/3/2009
	MAX TUR AGENCIA DE TURISMO LTDA
	201
	7.880,00
	850005

	31/3/2009
	RPS PRODUÇÕES CULTURAIS LTDA
	297
	66.150,00
	850007

	31/3/2009
	RPS PRODUÇÕES CULTURAIS LTDA
	298
	17.700,00
	850007

	31/3/2009
	ASSOC GONTAFIUS - CIA DE DANÇA E TEATRO
	3
	28.800,00
	850006

13.	Ocorre que os documentos apresentados para amparar tais despesas (contratos de prestação de serviço, notas fiscais e cheques de pagamento) , além de não estarem acompanhados dos respectivos processos de contratação, atestos dos serviços e recibos de pagamento, não contêm qualquer vinculação com o convênio em tela.
14.	Considerando o fato de que o evento em tela contou com o apoio de outras entidades, tal informação faz-se ainda mais necessária para vincular as despesas executadas com os recursos conveniados, descartando-se eventual sobreposição de fonte de recursos.
15.	Destarte, não restou demonstrado o correto uso dos recursos públicos em exame, ante a não comprovação da regular execução física e financeira do convênio.
16.	Como é cediço no âmbito deste Tribunal, isso dá ensejo à presunção de desvio, sujeitando o responsável a ter suas contas julgadas irregulares e a ser condenado ao ressarcimento do prejuízo apurado, sendo passível, ainda, a cominação de sanção punitiva.
17.	Ressalto que, no caso da irregularidade alusiva à "ausência de comprovação de que as empresas que não detinham direitos de exclusividade, contratadas irregularmente por inexigibilidade, pagaram o cachê de bandas ou cantores que realizaram o evento", concordo com a SecexTCE no sentido de que tal irregularidade restou descaracterizada, haja vista a inexistência de exigência, no termo de convênio ou nos normativos vigentes à época da sua celebração, de apresentação de documentos comprobatórios do pagamento de cachês às atrações artísticas contratadas pelo intermediário contratado para a realização dos shows.
18.	Remanescem, todavia, as demais irregularidades imputadas aos responsáveis, para as quais não foi apresentada qualquer justificativa que as elidissem.
19. 	Sendo assim, e ante a inexistência nos autos de elementos evidenciando a boa-fé na conduta dos responsáveis, cabe, desde já, o julgamento das presentes contas pela irregularidade, com imputação de débito.
20. 	Quanto à aplicação de multa, anuo ao entendimento da SecexTCE no sentido de que, nos termos do Acórdão 1441/2016-TCU-Plenário, ocorreu a prescrição da pretensão punitiva deste Tribunal. 
21.	Discordo, apenas, do termo inicial para a contagem do prazo prescricional utilizado pela unidade técnica. É que, em se tratando da descentralização de recursos públicos mediante convênio e outros instrumentos congêneres, deve ser considerado o prazo final para prestação de contas ou a data da efetiva entrega antecipada, ocasião em que se materializa a irregularidade de não comprovação da correta aplicação dos recursos descentralizados. Nessa linha, vide, por exemplo, os Acórdão 9369/2020-TCU-Primeira Câmara, da relatoria do Ministro Bruno Dantas, 2.278/2019-1ª Câmara, da relatoria do Ministro-Substituto Augusto Sherman, e 3.749/2018-2ª Câmara, da relatoria da Ministra Ana Arraes.
22. 	Nesse sentido, considerando que o prazo estabelecido para a prestação de contas dos recursos em tela encerrou-se em 21/8/2009, conforme cláusula décima terceira do termo de convênio (peça 3) , e que o ato ordenatório do chamamento dos responsáveis deu-se em 26/11/2021 (peça 91) , transcorreu o lapso de dez anos preconizado na Lei Civil, sendo descabida, portanto, a aplicação de multa aos responsáveis.
23.	Por fim, acerca da petição acostada aos autos pela Sra. Magna Silvia Pereira Carneiro  quanto o feito já se encontrava em meu gabinete aguardando apreciação de mérito (peça 107) , ressalto que, nos termos do art. 160 do Regimento Interno do TCU, a parte tem o direito de apresentar as suas alegações e/ou razões de justificativa dentro do prazo determinado na citação ou na audiência, bem assim juntar documentos novos até o término da etapa de instrução, que se caracteriza no momento em que o titular da unidade técnica emite o seu parecer conclusivo sobre o processo e, ainda, uma vez incluído o processo em pauta, apresentar memoriais aos ministros, aos ministros-substitutos e ao representante do Ministério Público.
24.	Outrossim, ante as disposições da Resolução TCU 35/1995, a apresentação de alegações de defesa ou razões de justificativa deve ocorrer apenas dentro do prazo determinado quando da citação ou da audiência do responsável, salvo na hipótese de fato novo superveniente que afete o mérito do processo, de forma que o Relator não conhecerá de alegações de defesa ou razões de justificativa adicionais que contrariem tal disposição.
25.	Em vista desses normativos, tem-se que, encerrada a fase instrução, não cabe mais a juntada de novos elementos de defesa para fins de inovação de teses ou contraposição às conclusões da unidade responsável pelo exame da matéria, exceto na superveniência de fato que alterasse substancialmente o mérito do feito, sem embargo da possibilidade de a parte fazer distribuir memoriais após a inclusão do processo na pauta de julgamentos.
26.	Tais memoriais, segundo jurisprudência deste Tribunal (Acórdãos 1.302/2004, 1.521/2007, 2.279/2007, 96/2013, 1.887/2013 e 1.088/2016, do Plenário; 8.509/2013 e 689/2015, da 1ª Câmara; e 1.420/2008, 7.359/2014, 7.364/2014 e 11.380/2016, estes da 2ª Câmara) , têm caráter meramente informativo, não se confundindo com a finalidade da peça homônima prevista no art. 454, § 3º, do CPC. 
27.	Destarte, toda a argumentação de defesa e a documentação probatória devem ser apresentadas no prazo determinado na citação ou na audiência, de forma que a faculdade conferida à parte para juntar novos documentos ao processo se encerra no momento em que o titular da unidade técnica emite seu parecer conclusivo, não configurando vício de decisão, ademais, a ausência de exame de documentos novos juntados aos autos após o término da etapa de instrução.
28.	Nesse sentido, recebo a petição apresentada pela Sra. Magna Silvia Pereira Carneiro como simples memorial, registrando, de antemão, que ela não trouxe qualquer fato que pudesse alterar substancialmente o mérito do feito.
29.	É que, em reforço às conclusões da unidade instrutiva, a responsável tão somente defendeu a ocorrência da prescrição punitiva deste Tribunal, o que já foi reconhecido acima.
30.	Ressalto, todavia, que não é o caso de arquivamento dos autos por tal razão, haja vista que subsiste a necessidade de recuperação do prejuízo aos cofres públicos apurado nesta tomada de contas especial, atribuído solidariamente à aludida responsável.
31.	À propósito, quanto à pretensão de ressarcimento do dano ao erário, sou pela inocorrência desse instituto processual, baseado no entendimento que tenho adotado e levado aos colegiados desta Corte de Contas, o qual está alinhado à tese que esclarece que a decisão do STF, no âmbito do RE 636.886, alcança a etapa de cobrança do título extrajudicial constituído pelo Tribunal de Contas da União e não altera o entendimento jurisprudencial do Tribunal sobre a imprescritibilidade das ações de ressarcimento do dano, fundado no art. 37, § 5º, da Constituição Federal.
32. 	De fato, conforme destacado pelo Ministro Benjamin Zymler no leading case que primeiro discutiu o alcance do referido julgado da Corte Suprema (Acórdão 5236/2020-TCU-Primeira Câmara) , ainda há diversas dúvidas sobre a matéria, pois resta possível a conclusão de que a decisão não tratou da prescrição do processo de controle externo levado a efeito no âmbito do TCU, mas, sim, da prescrição intercorrente ocorrida durante a fase de execução do acórdão condenatório desta Corte.
33.	Destarte, neste caso, tal qual nos demais processos sob minha relatoria, adoto como fundamentação a jurisprudência consolidada deste Tribunal que se estabeleceu no sentido da imprescritibilidade das ações de ressarcimento ao erário, expresso no Enunciado de Súmula 282 desta Corte, enquanto se definem os exatos efeitos da recente decisão proferida pelo Supremo Tribunal Federal sobre a matéria, no RE 636.886/AL.
	Pelas razões expostas, VOTO no sentido de que seja adotado o acórdão que ora submeto à apreciação deste colegiado.
TCU, Sala das Sessões Ministro Luciano Brandão Alves de Souza, em 3 de maio de 2022.
Ministro JOÃO AUGUSTO RIBEIRO NARDES 
Relator